ACORDAO-COMPLETO-2330772

ACÓRDÃO 213/2019 ATA 3/2019 - PLENÁRIO

VISTOS, relatados e discutidos estes autos de acompanhamento sobre a cautelar para a indisponibilidade dos bens de Márcio Faria da Silva, a partir do Acórdão 1.083/2017 proferido pelo Plenário do TCU, no âmbito do TC Processo 023.266/2015-5, diante dos indícios de dano ao erário no bojo do Contrato 0800.0035013.07.2 (CT 101) celebrado pela Petróleo Brasileiro S.A. (Petrobras) com o Consórcio Conpar (formado pela Construtora Norberto Odebrecht S.A. – CNO, Construtora OAS S.A. – OAS e UTC Engenharia S.A. – UTC) para a execução das obras inerentes à UHDTI (U-2313) , à UGH (U-22311) e à UDEA (U-32323) , além da unidade integrante da carteira de gasolina da Refinaria Presidente Getúlio Vargas no Paraná (Repar) ;
ACORDAM os Ministros do Tribunal de Contas da União, reunidos em Sessão do Plenário, ante as razões expostas pelo Relator, em:
9.1. considerar prejudicada, por perda de objeto, a cautelar de indisponibilidade dos bens decretada pelo item 9.4 do Acórdão 1083/2017-TCU-Plenário em relação ao Sr.  Márcio Faria da Silva;
9.2. determinar que a unidade técnica adote as seguintes medidas:
9.2.1. envie a cópia deste Acórdão, acompanhado do Relatório e do Voto que o fundamenta, ao responsável, à Força-Tarefa do Ministério Público Federal na Operação Lava-Jato no Paraná, à Força-Tarefa da Advocacia-Geral da União na Operação Lava-Jato no Paraná, ao juízo federal na 13ª Vara Federal de Curitiba – PR, à Controladoria-Geral da União (CGU) e à Diretoria de Governança, Risco e Conformidade da Petrobras, para ciência e eventuais providências; e
9.2.2. promova o apensamento definitivo do presente processo ao TC Processo 036.342/2016-5 (já nele apensado o processo originário: TC Processo 023.266/2015-5) .

Indisponibilidade de bens decretada diante dos indícios de dano ao erário no bojo de contrato para a execução das obras inerentes à UHDTI (U-2313), à UGH (U-22311) e à UDEA (U-32323), além da unidade integrante da carteira de gasolina da Refinaria Presidente Getúlio Vargas no Paraná (Repar).

Petróleo Brasileiro S.A. (Petrobras).

3. Responsável: Márcio Faria da Silva (CPF XXX.670.006-XX).

Aroldo Cedraz.

13.1. Ministros presentes: José Mucio Monteiro (Presidente), Walton Alencar Rodrigues, Benjamin Zymler, Augusto Nardes, Aroldo Cedraz, Raimundo Carreiro, Ana Arraes, Bruno Dantas e Vital do Rêgo.
13.2. Ministro que alegou impedimento na Sessão: Aroldo Cedraz.
13.3. Ministros-Substitutos presentes: Marcos Bemquerer Costa, André Luís de Carvalho (Relator) e Weder de Oliveira.

ANDRÉ DE CARVALHO

Trata-se de acompanhamento sobre a cautelar para a indisponibilidade dos bens de Márcio Faria da Silva, a partir do Acórdão 1.083/2017 proferido pelo Plenário do TCU, no âmbito do TC Processo 023.266/2015-5, diante dos indícios de dano ao erário no bojo do Contrato 0800.0035013.07.2 (CT 101) celebrado pela Petróleo Brasileiro S.A. (Petrobras) com o Consórcio Conpar (formado pela Construtora Norberto Odebrecht S.A. – CNO, Construtora OAS S.A. – OAS e UTC Engenharia S.A. – UTC) para a execução das obras inerentes à UHDTI (U-2313) , à UGH (U-22311) e à UDEA (U-32323) , além da unidade integrante da carteira de gasolina da Refinaria Presidente Getúlio Vargas no Paraná (Repar) .
2.	Em suma, o referido Acórdão 1.083/2017 foi prolatado pelo Plenário do TCU nos seguintes termos:
	“ (...) 9.4. decretar cautelarmente, com fundamento art. 16, inc. III, alíneas ‘c’ e ‘d’ e § 2º, alínea ‘b’, c/c art. 19, tudo da Lei 8.443/92, aliados ao poder geral de cautela do TCU, consubstanciada em prerrogativa institucional decorrente das atribuições do art. 71 da Constituição Federal, conforme jurisprudência do Supremo Tribunal Federal, pelo prazo de 01 (um) ano, a indisponibilidade de bens dos responsáveis a seguir listados, devendo esta medida alcançar tantos bens quantos considerados bastantes para garantir o ressarcimento dos prejuízos apontados no quadro a seguir, ressalvados os bens financeiros necessários ao sustento das pessoas físicas e à continuidade das operações das pessoas jurídicas;
	RESPONSÁVEIS
	CNPJ/CPF
	VALORES HISTÓRICOS

	Consórcio Conpar
	08.968.718/0001-88
	R$ 201.958.313,64 (atualizado conforme parcelas e datas indicadas à Peça 109) 
R$ 320.500.000,00 (atualizado conforme parcelas e datas indicadas à Peça 110) 
R$ 107.556.721,03 (atualizado conforme parcelas e datas indicadas à Peça 111) 

	Construtora Norberto Odebrecht S.A.
	15.102.288/0001-82
	R$ 201.958.313,64 (atualizado conforme parcelas e datas indicadas à Peça 109) 
R$ 320.500.000,00 (atualizado conforme parcelas e datas indicadas à Peça 110) 
R$ 107.556.721,03 (atualizado conforme parcelas e datas indicadas à Peça 111) 

	Construtora OAS S.A. 
	14.310.577/0001/04
	R$ 201.958.313,64 (atualizado conforme parcelas e datas indicadas à Peça 109) 
R$ 320.500.000,00 (atualizado conforme parcelas e datas indicadas à Peça 110) 
R$ 107.556.721,03 (atualizado conforme parcelas e datas indicadas à Peça 111) 

	UTC Engenharia S.A.
	44.023.661/0001-08
	R$ 201.958.313,64 (atualizado conforme parcelas e datas indicadas à Peça 109) 
R$ 320.500.000,00 (atualizado conforme parcelas e datas indicadas à Peça 110) 
R$ 107.556.721,03 (atualizado conforme parcelas e datas indicadas à Peça 111) 

	Marcelo Bahia Odebrecht
	487.956.23515
	R$ 201.958.313,64 (atualizado conforme parcelas e datas indicadas à Peça 109) 
R$ 320.500.000,00 (atualizado conforme parcelas e datas indicadas à Peça 110) 
R$ 107.556.721,03 (atualizado conforme parcelas e datas indicadas à Peça 111) 

	Márcio Faria da Silva
	XXX.670.006-XX
	R$ 201.958.313,64 (atualizado conforme parcelas e datas indicadas à Peça 109) 
R$ 320.500.000,00 (atualizado conforme parcelas e datas indicadas à Peça 110) 
R$ 107.556.721,03 (atualizado conforme parcelas e datas indicadas à Peça 111) 

	Rogério Santos de Araújo
	XXX.916.527-XX
	R$ 201.958.313,64 (atualizado conforme parcelas e datas indicadas à Peça 109) 
R$ 320.500.000,00 (atualizado conforme parcelas e datas indicadas à Peça 110) 
R$ 107.556.721,03 (atualizado conforme parcelas e datas indicadas à Peça 111) 

	César Ramos Rocha
	XXX.752.091-XX
	R$ 201.958.313,64 (atualizado conforme parcelas e datas indicadas à Peça 109) 
R$ 320.500.000,00 (atualizado conforme parcelas e datas indicadas à Peça 110) 
R$ 107.556.721,03 (atualizado conforme parcelas e datas indicadas à Peça 111) 

	José Adelmário Pinheiro Filho
	XXX.105.635-XX
	R$ 201.958.313,64 (atualizado conforme parcelas e datas indicadas à Peça 109) 
R$ 320.500.000,00 (atualizado conforme parcelas e datas indicadas à Peça 110) 
R$ 107.556.721,03 (atualizado conforme parcelas e datas indicadas à Peça 111) 

	Agenor Franklin Magalhães Medeiros
	063.787.57534
	R$ 201.958.313,64 (atualizado conforme parcelas e datas indicadas à Peça 109) 
R$ 320.500.000,00 (atualizado conforme parcelas e datas indicadas à Peça 110) 
R$ 107.556.721,03 (atualizado conforme parcelas e datas indicadas à Peça 111) 

	Renato de Souza Duque
	XXX.515.167-XX
	R$ 201.958.313,64 (atualizado conforme parcelas e datas indicadas à Peça 109) 
R$ 320.500.000,00 (atualizado conforme parcelas e datas indicadas à Peça 110) 
R$ 107.556.721,03 (atualizado conforme parcelas e datas indicadas à Peça 111) 

9.5. considerar como termo inicial para contagem do prazo fixado no subitem anterior desta proposta a data de averbação da medida cautelar nos respectivos órgãos de registro dos bens; 
9.6. determinar à SeinfraOperações que promova, nos termos do art. 44, § 2º, da Lei 8.443/1992, e do art. 276, § 3º, do Regimento Interno do Tribunal, a oitiva dos responsáveis arrolados no subitem 9.3, para que, no prazo de 15 (quinze) dias, apresentem suas manifestações acerca da medida cautelar de indisponibilidade dos bens adotada, se assim o desejarem;
9.7. determinar à SeinfraOperações que informe aos responsáveis relacionados nos subitens 9.3. que, no âmbito da respectiva resposta à aludida oitiva, fica desde já franqueada a possibilidade de serem indicados os bens por eles considerados essenciais ao sustento das pessoas físicas e à manutenção das atividades operacionais da sociedade empresarial e portanto não suscetíveis ao alcance da medida cautelar, acompanhados das devidas justificativas;
9.8. determinar à Secretaria-Geral de Controle Externo que adote todas as providências necessárias à efetivação das medidas acautelatórias de indisponibilidade de bens determinadas no acórdão que vier a ser proferido, nos moldes da Portaria Segecex nº 14/2015”.
3.	Contudo, após a análise final do feito, o auditor federal da SeinfraOperações lançou o seu parecer à Peça 49, com a anuência dos dirigentes da unidade técnica (Peças 50 e 51) , nos seguintes termos:
“I. Introdução:
Trata-se de processo instaurado para acompanhamento da indisponibilidade de bens e do exame da manifestação do Sr. Márcio Faria da Silva em resposta à oitiva sobre os requisitos da decretação de medida cautelar de indisponibilidade de bens – fumus boni iuris e periculum in mora. A medida foi decidida pelo Plenário no Acórdão 1083/2017-TCU-Plenário, de Relatoria do Ministro André Luís de Carvalho, ao deliberar sobre a tomada de contas especial TC Processo 023.266/2015-5.
2. A oitiva do Sr. Márcio Faria da Silva foi promovida por meio do Ofício 209/2017-TCU/SeinfraOperações, de 13/6/2017 (peça 23) , bem como lhe foi conferida a possibilidade de serem indicados os bens por ele considerados essenciais ao seu sustento e, portanto, não suscetíveis ao alcance da medida cautelar, acompanhados das devidas justificativas, nos termos do item 9.7 do Acórdão 1083/2017-TCU-Plenário e na linha da jurisprudência firmada pelo Acórdão 2428/2016-TCU-Plenário, subitem 9.2, confirmada por decisão proferida pela Ministra Rosa Weber, relatora do MS 34.446/DF.
II. Histórico:
3. O TC Processo 023.266/2015-5 é oriundo da conversão do relatório de auditoria TC Processo 021.479/2009-8 em tomada de contas especial, nos termos do Acórdão 2165/2015-TCU-Plenário, em razão das evidências de superfaturamento em torno de R$ 630.015.034,67, apurado no Contrato 0800.0035013.07.2 (CT 101) , de valor R$ 1.527.535.486,93, para a execução das obras referentes às Unidades – UHDTI (U-2313) , UGH (U-22311) , UDEA (U-32323) e à unidade que compõe a carteira de gasolina da Refinaria Presidente Getúlio Vargas – Repar, de responsabilidade do Consórcio Compar, composto pelas empresas Construtora Norberto Odebrecht S.A. (CNO) , Construtora OAS Ltda. (OAS) e UTC Engenharia S.A. (UTC) .
4. Conforme despacho do Ministro Relator (itens 74.3, 74.4 e 74.5, peça 1) , convalidado nesta parte pelo item 9.2 do Acórdão 1083/2017-TCU-Plenário, os responsáveis, dentre eles o Sr. Márcio Faria da Silva, estão sendo citados pelos débitos apurados.
5. No referido acórdão, o TCU decretou cautelarmente, no item 9.4, com fundamento no  art. 16, inc. III, alíneas ‘c’ e ‘d’ e § 2º, alínea ‘b’, c/c art. 19, tudo da Lei 8.443/1992, aliados ao poder geral de cautela do TCU, consubstanciada em prerrogativa institucional decorrente das atribuições do art. 71 da Constituição Federal, conforme jurisprudência do Supremo Tribunal Federal, pelo prazo de 01 (um) ano, a indisponibilidade de bens do responsável, devendo a medida alcançar tantos bens quantos considerados bastantes para garantir o ressarcimento dos prejuízos apontados, ressalvados os bens financeiros necessários ao seu sustento.
6. Ademais, no item 9.9 da mesma decisão, o TCU definiu os possíveis efeitos da colaboração premiada nesta Corte:
‘9.9. deixar assente que, quando da decisão sobre declaração de inidoneidade para contratar com a administração pública federal, bem como sobre a aplicação da multa de que trata o art. 57 da Lei 8.443/1992, este Tribunal considerará os compromissos assumidos pelos responsáveis em acordos celebrados com o Ministério Público Federal, no que toca às medidas de colaboração que possam contribuir com os respectivos processos de controle externo, por meio, entre outras possibilidades, da apresentação de elementos que permitam, com maior nível de confiança, apurar e quantificar o dano ao erário, definir graus diferenciados de responsabilidades, dar celeridade e efetividade ao processo que busca o ressarcimento do dano ao erário; nessa ocasião, o Tribunal também deliberará sobre possíveis sanções premiais a serem concedidas, conforme o caso;’
7. Nesta linha, o Plenário determinou à SeinfraOperações, dentre outras providências, que: i) promovesse a oitiva dos responsáveis arrolados no subitem 9.4, entre eles o Sr. Márcio Faria da Silva, para que apresentassem suas manifestações acerca da medida cautelar de indisponibilidade dos bens adotada, se assim o desejarem; e ii) informasse aos responsáveis que, no âmbito da respectiva resposta à aludida oitiva, ficasse, desde já, franqueada a possibilidade de serem indicados os bens por eles considerados essenciais ao seu sustento e, portanto, não suscetíveis ao alcance da medida cautelar, acompanhados das devidas justificativas.
	Responsável
	CPF
	Valores históricos

	Márcio Faria da Silva
	XXX.836.158-XX
	- R$ 201.958.313,64 (atualizado conforme parcelas e datas indicadas à peça 109 do TC Processo 023.266/2009-8) 
- R$ 320.500.000,00 (atualizado conforme parcelas e datas indicadas à peça 110 do TC Processo 023.266/2009-8) 
- R$ 107.556.721,03 (atualizado conforme parcelas e datas indicadas à peça 111 do TC Processo 023.266/2009-8) 

8. Instado a se manifestar por meio do Ofício 209/2017-TCU/SeinfraOperações, de 13/6/2017 (peça 23) , o Sr. Márcio Faria da Silva apresentou as peças 26 e 27 que passam a ser analisadas.
III. Exame técnico:
III.1. Argumentos do manifestante:
9. O Defendente, Sr. Márcio Faria da Silva, destaca, inicialmente, os pontos centrais de suas alegações de defesa que evidenciariam a necessidade de revisão da decretação de indisponibilidade de bens efetuada por meio do Acórdão 1083/2017-TCU-Plenário: (i) a celebração de acordo de colaboração entre ele e o Ministério Público Federal (MPF) ; (ii) a inexistência dos pressupostos legais para a adoção da medida.
10. Apresenta-se a seguir, síntese das alegações de defesa, destacando seus principais argumentos. Segundo o Defendente (peça 26) :
10.1. Ele teria sido elencado indevidamente como responsável nos autos do TC Processo 021.479/2009-9 já que não seria possível identificar qualquer relação sua com a Administração Pública.
10.2. Nunca lhe teria sido oportunizada ciência do conteúdo em discussão ou lhe teria sido notificado a se manifestar no processo. Apesar disto, a SeinfraOperações, em instrução processual de outubro de 2016, que apontou um suposto superfaturamento de R$ 630.015.034,67, teria proposto a decretação da indisponibilidade de seus bens sem que fossem preenchidos os pressupostos legais da fumaça do bom direito e o perigo da demora.
10.3. O TCU teria agido de forma arbitrária, em notória violação aos princípios da ampla defesa e do contraditório, ao decretar, por meio do Acórdão 1.083/2017, a indisponibilidade de bens sem apreciar os argumentos por ele colacionados a partir do despacho (peça 1) proferido pelo Exmo. Ministro Relator André Luís de Carvalho que determinou oitiva prévia das partes. A Corte de Contas teria anulado o referido despacho cinco meses após a apresentação desta manifestação sem analisá-la.
III.1.1 – Existência de acordos de colaboração premiada e de leniência – impossibilidade de aplicação da medida ao defendente:
10.4. Prossegue o Defendente alegando que teria sido juntada aos autos, no dia 27/3/2017, certidão atestando a celebração de Acordo de Colaboração Premiada entre ele e o Ministério Público Federal, bem como Acordo de Leniência da empresa Odebrecht S.A que, dentre outros, vincularia seus empregados e ex-empregados, estando ele aí incluído. A Cláusula 4ª do Acordo de Leniência (peça 26, item 20) deixaria claro o vínculo de prepostos, empregados, administradores, dirigentes e terceiros contratados com a Colaboradora.
10.5. Com a ciência por parte do TCU da celebração dos Acordos, acreditava que restaria evidenciada a desnecessidade do bloqueio de seus bens, visto que por meio dos Acórdãos 2.109/2016-PL e 2.428/2016-PL a Corte de Contas deixou de decretar a indisponibilidade de bens dos responsáveis que haviam firmado acordos de colaboração premiada (TC Processo 000.168/2016-5, peça 97) .
10.6. Além disso, o TCU teria violado o princípio da isonomia, visto que o Acórdão 1.083/2017-PL (peça 18) deixou de decretar a indisponibilidade de bens dos Srs. Paulo Roberto Costa, Pedro José Barusco Filho e Ricardo Ribeiro Pessoa, levando em consideração justamente as Colaborações por eles firmadas. O Sr. Ricardo Ribeiro Pessoa, inclusive, era acionista da consorciada UTC e atuava como diretor responsável pelo contrato em análise, tendo muito mais relação com a administração do consórcio contratado do que ele.
10.7. Segundo o Defendente, a redação da cláusula 7ª do referido Acordo de Leniência, teria fixado, a título de reparação dos danos e aplicação de sanções, sem prejuízo das penalidades estabelecidas nos acordos de colaboração firmados com os demais colaboradores, o valor estimado de R$ 8.512.000.000,00 (oito bilhões, quinhentos e doze mil reais) (peça 26, item26) .
10.8. Teria ficado evidente, portanto, que todas essas medidas – ressarcimento de dano ao erário, aplicação de sanções às pessoas físicas e jurídicas e mudança da cultura empresarial, bem como o fornecimento de enorme e inédito arcabouço de informações ao Estado Brasileiro – servirão à reparação dos danos sofridos pelo Erário em consequência dos ilícitos descritos na Leniência, incluindo àqueles referentes ao Contrato 0800.0035013.07.2 9 (CT – 101) em questão. É certo, pois, que os acordos firmados junto ao Ministério Público Federal constituem seríssimos e rigorosos instrumentos, cuja finalidade precípua é estabelecer e fornecer garantias de ressarcimento ao país e combater a corrupção de forma profunda, ampla e eficaz, de modo a proteger e resguardar o Estado Brasileiro.
10.9. Em termos práticos, prossegue o Defendente, não haveria meios das sociedades empresariais signatárias, dele ou dos demais prepostos, descumprirem os Acordos. Não poderiam desfazer-se do seu patrimônio, distribuir lucros e dividendos ou realizar gestão financeira e fiscal sem a fiscalização atenta, constante e minuciosa do Poder Público. Haveria reserva contábil com seu lucro líquido, possibilitando o fácil acesso pelo Estado brasileiro.
10.10. Considerando todo esse cenário, seria certo que inexiste perigo da demora, presumido ou real, que justifique e legitime o bloqueio de bens do Defendente.
10.11. De igual modo, não haveria que se falar em fumaça do bom direito no presente caso, pois os acordos consolidaram compromisso para solução mais abrangente e eficiente para as questões apuradas na Operação Lava Jato.
10.12. Portanto, o bloqueio cautelar mostrar-se-ia não só precipitado, pela sua concessão antes mesmo da oitiva das partes, como absolutamente desnecessário, já que não asseguraria o resultado útil do processo.
10.13. Além dos já mencionados Acórdãos 2.109/2016-PL e 2.428/2016-PL, ambos de relatoria do Exmo. Ministro Benjamin Zymler, o Defendente destaca o Acórdão 632/2017-PL, de relatoria do Exmo. Ministro Relator Vital do Rêgo, de forma a demonstrar como o TCU tem adotado o posicionamento de atribuir tratamento diferenciado às partes signatárias de acordos como o que foi firmado pelo Defendente. A transcrição de trechos do Voto Complementar do Exmo. Ministro Relator que conduziu a prolação do Acórdão 632/2007-PL corrobora na ilustração desse fato.
‘ (....) Refiro-me a diferenciar sanções aplicadas a empresas que tenham colaborado com outros órgãos de fiscalização em Acordos de Leniência ou Delações Premiadas, a exemplo do que restou estabelecido no Acórdão 483/2017-TCU-Plenário, relatoria do eminente Ministro Bruno Dantas, no qual o Tribunal optou por não aplicar a sanção de inidoneidade a empresas que contribuíram com investigações do Ministério Público Federal (MPF) .
 (....) Assim sendo, para me alinhar ao posicionamento adotado nas referidas deliberações, proponho excluir a empresa Andrade Gutierrez do rol de empresas que terão os bens declarados indisponíveis, haja vista a existência de Acordo de Leniência dessa empresa junto ao Ministério Público Federal.’
10.14. O Defendente ressalta que a imposição de sanções a agentes signatários de Colaborações importaria verdadeira violação à essência desses pactos, pois o objetivo visado com a celebração desses acordos seria obter, em troca de auxílio nas investigações, benefícios que representem isenção ou atenuação de futura e eventual pena, conforme art. 4º da Lei 12.850/2013 que regulamenta a colaboração premiada. Segundo o Defendente, as transcrições das decisões a seguir demonstrariam a veracidade da presente assertiva:
‘Acordão 483/2017-PL (Ministro Relator Bruno Dantas) 
‘ (....) não seria razoável que a empresa se dispusesse a fornecer informações para a investigação administrativa e não fosse de alguma forma favorecida por isso.
 (....) Dessa forma, manifesto-me integralmente de acordo com a sugestão da unidade técnica para que este Tribunal leve em conta, na dosagem da penalidade, a contribuição dada pela empresa Camargo Corrêa para as apurações em curso e o fato de que ela reconheceu sua participação nos ilícitos.
Voto proferido pelo Exmo. Ministro do Supremo Tribunal Federal (STF) , Luís Roberto Barroso (https://www.youtube.com/watch?v=rZwTly2xKaw&list=PLippyY19Z47tur6-j2IuHk2XcmDrDDK8>.Trecho de 25:45 a 26:46) – Pleno de 22/06/2017.
 (....) [se] o Estado, pelo seu órgão de acusação, firma um acordo de colaboração premiada, que ele Estado valorou ser do seu interesse, obtém as informações para punir réus mais perigosos ou crimes mais graves, portanto se beneficia do colaborador e depois não cumpre o que ajustou é uma deslealdade por parte do Estado e é a desmoralização total do instituto da colaboração premiada.
Voto proferido pelo Exmo. Ministro do STF Celso de Mello sobre o tema (https://www.youtube.com/watch?v=LqM4mMXvkkE>. Trecho de 1:30:00 a 1:32:35.) – Pleno de 28/06/2017.
 (....) haveria conduta desleal por parte do Estado, por parte do Estado-juiz, se não fosse concedida a sanção premial inerente à colaboração premiada, violando desse modo o próprio princípio da moralidade, que constitui um postulado de natureza constitucional.’
10.15. A decretação de indisponibilidade no presente caso revelar-se-ia ainda mais absurda, tendo em vista o público reconhecimento de que foram fornecidas valiosas e extensas informações ao Estado brasileiro, as quais possibilitaram a abertura de diversas linhas de investigação e a consequente restituição de vultosas quantias aos cofres públicos. 
10.16. Considerando, então, todo o exposto, concluiu o Defendente, não restariam dúvidas de que merece ser afastada a medida cautelar de indisponibilidade de bens decretada.
III.1.2 – Ilegitimidade passiva – inexistência de relação com a Administração Pública – impossibilidade de aplicação de sanções ao Defendente pelo TCU:
11. Quanto a essa linha de argumentação o Defendente assegura que:
11.1. Ele não possuiria qualquer relação jurídica com a Administração Pública e, portanto, a medida cautelar não possui amparo legal.
11.2. O art. 44 da Lei Federal 8.443/92, no qual teria se baseado a medida de indisponibilidade de bens, se aplicaria exclusivamente ao responsável ocupante de ‘função’, ou exercícios de competências sujeita à jurisdição do TCU.
11.3. Não tendo qualquer relação jurídica com a Petrobras, ele não poderia ser enquadrado como: (i) administrador ou responsável por dinheiros, bens e valores públicos da Administração direta e indireta; (ii) responsável pelas contas daqueles que eventualmente deram causa a perda, extravio ou irregularidade que tenha resultado em prejuízo do Erário.
11.4. Utilizando-se de forma genérica das disposições do art. 71, CF/88, o TCU não teria individualizado a conduta, não tendo, por isso, especificado de que forma ele teria concorrido para a prática de ato ilícito na administração da empresa ou de que forma ele teria se beneficiado do suposto dano ao Erário. Nesse sentido, o responsável menciona o voto do Exmo. Ministro Bruno Dantas (Acórdão 835/2015-PL) :
‘ (....) Todavia, extrair esse sentido das normas mencionadas, fazendo-as alcançar inclusive agentes privados desprovidos de relação jurídica prévia com o Estado e que não se beneficiaram diretamente dos atos impugnados, destoa de toda uma tradição de julgados em direção contrária.
 (....) entendo que a interpretação do mencionado dispositivo não pode ser feita de modo meramente contemplativo ou abstrato, exclusivamente com base na interpretação literal (...) 
 (....) o Tribunal tem reiteradamente adotado postura que reforça o entendimento de que a parte final do inciso II do art. 71 da Constituição Federal não o leva a responsabilizar todo e qualquer agente independentemente de benefício direto ou prévia relação jurídica com o Estado. Prova disso é que, normalmente, apenas as empresas contratadas, e não seus empregados, figuram como responsáveis pelo débito apurado pelo Tribunal, ao lado dos agentes públicos envolvidos.’
11.5. Dessa maneira, não seria razoável compreender que um único agente teria sido responsável por uma série de atos empresariais. Uma única pessoa física não possuiria capacidade econômica, estrutural e logística da pessoa jurídica que firmou contrato com a Administração Pública. Existiriam institutos jurídicos destinados a apurar condutas de pessoas físicas nessas situações, notadamente o processo penal e a improbidade administrativa, ambos conduzidos pelo Ministério Público. Portanto, segundo o Defendente, inexistiria competência do TCU para responsabilizá-lo, visto que não possuiria os instrumentos de investigação e delimitação de conduta de pessoas físicas sem relação com a Administração.
11.7. Sendo parte ilegítima para suportar condenação do TCU, a reparação de eventual dano ao Erário (ou sua preservação) não poderia ser a ele imputada, por evidente irresponsabilidade jurídica.
11.8. Todos esses relevantes fundamentos requereriam a revogação da medida de indisponibilidade de bens decretada. Para tanto, segundo o defendente, deveria-se considerar, também, que: não haveria qualquer elemento nos autos que demonstre ocultação, desvio ou dissipação de seu patrimônio; não haveria possibilidade de se conceder bloqueio transitório em vista da gravidade dos efeitos dele decorrentes.
III.1.3 – Ausência dos pressupostos para concessão da medida cautelar:
III.1.3.1 Fragilidade do fumus boni iuris – ausência de contraditório e ampla defesa – estágio incipiente do processo para a decretação da medida de indisponibilidade de bens:
12. No que toca a existência dos pressupostos autorizadores da decretação de medida cautelar o Defendente alega que:
12.1. Não teria participado da formulação das propostas para procedimentos licitatórios ou contratos aditivos em que a Construtora Norberto Odebrecht S/A participava, não tendo ele relação com a eventual materialidade do dano em apuração e, consequentemente, com o elevado risco de se prejudicar o ressarcimento dos cofres públicos, conforme mencionado no voto condutor do Acórdão 1.083/2017-PL.
12.2. Além disso, o referido voto teria apontado como evidente dano ao Erário o que, em verdade, consistiu em uma análise preliminar, antecipada e unilateral produzida pela Unidade Técnica. Embora as partes já tenham apresentado robustas manifestações de defesa no processo TC Processo 036.342/2016-5, afastando os apontamentos de suposto sobrepreço, essas não foram consideradas na prolação do supracitado acórdão.
12.3. Quase 70% do suposto superfaturamento não teria decorrido de uma análise de referenciais de mercado, de documentos contábeis ou de uma fiscalização em campo, mas sim de simples interpretação de auditor do TCU a respeito da Cláusula Quarta do Contrato, que teria desconsiderado ser necessário ensejar reflexos financeiros no contrato a adição de prazo para conclusão da obra em virtude de atrasos provocados pela Petrobras. A Unidade Técnica (UT) sequer teria analisado os preços previstos no termo aditivo, limitando-se a considerar todo o aditamento como indevido, o que mereceria ser revisto. Ademais, os equipamentos de maior valor agregado seriam de responsabilidade única e exclusiva da Contratante.
12.4. O titular da UT apresentou posicionamento divergente, propondo que fosse excluída da medida cautelar a parcela do suposto sobrepreço relativo aos aditivos contratuais 11 e 24, tendo vista a inconsistência desse apontamento de irregularidade.
12.5. Por essas razões, deveria ser afastado o apontamento do suposto superfaturamento realizado pela Unidade Técnica em relação aos aditivos contratuais 11 e 24.
12.6. No que se refere ao suposto sobrepreço apontado a partir da análise dos preços constantes do DFP do contrato, o Consórcio teria demonstrado os equívocos da UT ao utilizar referenciais que não refletem os valores de mercado. Os detalhes dos supostos equívocos cometidos pela UT são apresentados na peça 26, item 76.
12.7. Em vista das razões expostas, a indisponibilidade de bens dos responsáveis teria sido decretada com base exclusivamente na frágil instrução da UT, cujo entendimento sequer teria sido unânime quanto à existência de sobrepreço. Portanto, a aplicação de tal medida mostrar-se-ia absolutamente precipitada e inadequada, visto que já existiriam elementos probatórios para afastar as conclusões iniciais da Corte de Contas.
12.8. Reforçando a inexistência de sobrepreço no Contrarto CT-101, os próprios gestores da Petrobras envolvidos nos supostos ilícitos teriam refutado a existência de tal irregularidade. Segundo o Defendente, é o que teria afirmado o Sr. Paulo Roberto Costa em defesa preliminar no processo 5012331-04.2015.404.7000.
12.9. Nesse sentido, o Ministro do STF, Luis Roberto Barroso, em recente decisão sobre a possibilidade de o TCU promover medidas de cautela, teria registrado que a incipiência das investigações desautoriza a constrição de bens do particular:
‘ (...) Daí se vê que a apuração da responsabilidade da impetrante se apresenta num estágio ainda bastante incipiente, não lhe tendo sido concedida até esse momento sequer a oportunidade de se manifestar sobre a apuração do TCU. (....) Nesse contexto, mostra-se desproporcional a decretação, de modo tão antecipado, da indisponibilidade de bens da impetrante em volume tão substancial. (...) Diante do exposto, defiro a medida liminar requerida, para sustar, até o julgamento final deste mandado de segurança, os efeitos da decretação de indisponibilidade de seus bens pelo TCU no âmbito do Processo nº TC Processo 012.230/2016-2.’
12.10	Portanto, concluiu o Defendente, ante a necessidade de uma análise mais aprofundada em relação aos referenciais propostos pela UT e o estágio atual do processo, percebe-se que não estaria configurada a probabilidade do direito que autoriza a concessão de medida cautelar, nos termos do art. 44, Lei 8.443/1992 c/c art. 300 e seguintes do CPC.
III.1.3.2 – Ausência do perigo da demora e de pressuposto essencial à concessão da medida cautelar:
13. O Defendente prossegue, argumentando não haver o pressuposto essencial do perigo da demora. Nesse sentido esclarece, fazendo menção a autores do Direito Civil e de decisões no âmbito do Poder Judiciário, que:
13.1. A constrição patrimonial seria medida excepcional e demanda a demonstração de sua efetiva necessidade mediante indícios seguros de esvaziamento do patrimônio. 
13.2. Ele jamais teria praticado qualquer ato de dilapidação patrimonial com o intuito de frustrar o cumprimento da futura decisão da Corte de Contas.
13.3. A demonstração de risco ou perigo ao resultado útil do processo administrativo seria uma exigência de todos os normativos legais que regulamentam as atividades do TCU. 
13.4. A medida cautelar de indisponibilidade de bens, sem que haja comprovação do intuito de dilapidação do patrimônio, transmutar-se-ia em verdadeira pena de confisco/perdimento de bens e restrição indevida ao poder de disposição, inerente ao direito constitucional à propriedade (art. 5º, XXII, art. 170, II e II, CR/88; art. 1.228, CC/02) , situação vedada pelo ordenamento jurídico.
13.5. Diante de todos esses fatores e considerando que o Estado brasileiro e a sociedade já se encontram devidamente protegidos e também pela ausência do periculum in mora deveria ser revista a medida cautelar de indisponibilidade de bens.
III.1.3.3 – Da irreversibilidade da medida cautelar e do perigo de dano inverso – da ausência de reservas financeiras passíveis de constrição:
14. O Defendente assevera que além de não haver risco ao resultado do processo, como demonstrado, a medida cautelar em questão imporia a ocorrência de perigo de dano inverso, argumentando que:
14.1. Eventual indisponibilidade de patrimônio que se aproximasse ao máximo do montante de mais de um bilhão de reais em valor atualizado, que se propôs acautelar, implicaria na constrição total dos bens e valores do Defendente, o que inviabilizaria, por óbvio, a sua subsistência e a de sua família.
14.2. Mesmo restringindo o bloqueio cautelar a uma parcela de seu patrimônio, como foi ponderado por esse Egrégio Tribunal, a obstrução de qualquer quantia comprometeria necessariamente seu ‘mínimo existencial’, elemento constitucional essencial atrelado ao princípio da dignidade da pessoa humana (art. 1º, III, da Constituição da República) , pelo qual se deveria garantir um conjunto de necessidades básicas do indivíduo e que, por isso, deveria ser objeto de avaliação por esta Corte de Contas.
14.3. Na hipótese de não confirmação do suposto dano ao Erário, não seria possível restituí-lo, muito menos reparar os prejuízos derivados da indisponibilidade. Portanto, o TCU deveria avaliar a reversibilidade dos efeitos da indisponibilidade, que também constitui requisito essencial para a concessão de medidas de cautela (art. 300, §3º c/c art. 15, CPC/2016) .
14.4. Deveria ser avaliada, ainda, a proporcionalidade da medida em função do princípio da proporcionalidade, porquanto seria esse um parâmetro de aferição do excesso e do arbítrio do Poder Público no exercício de suas funções. 
14.5. O princípio da proporcionalidade desenvolver-se-ia sob três prismas que não se encontram atendidos no presente caso: (i) a medida deveria ser apropriada para o atingimento do objetivo (adequação) ; (ii) a medida deveria ser necessária, no sentido de que nenhuma outra disponível será menos restritiva (necessidade) ; (iii) as restrições produzidas pela medida não deveriam ser desproporcionais ao objetivo buscado (proporcionalidade) .
14.6. Em vista de todo o exposto, o Defendente pede (i) a imediata revogação da medida cautelar de indisponibilidade de bens; (ii) sua exclusão do rol de responsáveis da Tomada de Contas Especial.
III.2. Análise dos Argumentos do Manifestante:
15. Importante, inicialmente, trazer alguns aspectos contidos na instrução da Unidade Técnica (peça 2) que vieram a reforçar a decretação da medida cautelar em questão.
16. A abordagem do dano ao Erário levantado na referida instrução relativo ao contrato CT-101, da ordem de 1,04 bilhão de reais (atualizado na data de 23/9/2016) , não deve se ater apenas à sua materialidade, de forma a indicar má gestão ou gestão temerária como faz parecer a peça de defesa quando informa que o Defendente não teria participado na elaboração do orçamento da obra, mas também a um contexto de fraudes bilionárias comprovadas, nas quais o Defendente, Sr. Márcio Faria da Silva, tinha participação ativa.
17. A despeito então de, segundo o Defendente, o TCU não ter individualizado a sua conduta, cumpre trazer alguns trechos da mencionada instrução:
‘Ação Civil Pública por Ato de Improbidade Administrativa (AIA) , em face de diversas pessoas, entre físicas e jurídicas, apresentada pela Força Tarefa da Lava Jato em 11/3/2016
 (....) O documento produzido pelo MPF apresenta o capítulo “V.1 – A celebração do contrato para a execução das obras de ‘ISBL da Carteira de Gasolina e UGHE HDT de instáveis da Carteira de Coque’ da refinaria Getúlio Vargas – REPAR mediante pagamento de propina pela CONSTRUTORA NORBERTO ODEBRECHT’
 (...) verificou-se que na negociação direta conduzida pelas Diretorias de Serviços e Abastecimento, foram feitas alterações sensíveis nas condições contratuais, o que impediria por si só a contratação direta. Essas mudanças incrementaram sensivelmente o risco e a responsabilidade da Petrobras, propiciando ao consórcio uma posição mais favorável na negociação. Tais fatos estariam na contramão da legalidade e das recomendações do departamento jurídico da estatal.
 (...) No que concerne ao oferecimento, promessa e pagamento de propina, no valor mínimo de 1% à Diretoria de Abastecimento e de 2% à Diretoria de Serviços, eram feitos pelos seguintes gestores, administradores e diretores do Grupo Odebrecht: Marcelo Odebrecht, Rogério Araújo, Marcio Faria e Cesar Rocha, este último exclusivamente na Diretoria de Abastecimento.
 (....) A forma de pagamento a Costa, via Alberto Youssef, foi acertada por Cesar Rocha, após tratativas com Marcelo Odebrecht, Rogério Araújo e Marcio Faria. Já a forma de pagamento a Barusco, agindo em nome próprio ou como representante de Duque, foi acertada diretamente por Rogério Araújo, após conversas com os demais agentes da empresa.
Responsabilização dos sócios/diretores das construtoras:
 (....) Sr. Márcio Faria da Silva
O Sr. Márcio Faria da Silva, sócio administrador e/ou presidente de empresas do grupo Odebrecht, participou, como representante da CNO, das reuniões do grupo de empresas que se juntaram em cartel para obtenção de contratos junto à Petrobras por meio de fraude à licitação, conforme apresentado no Histórico da Conduta referente ao Acordo de Leniência 01/2015, do CADE.
De acordo com os Signatários, Márcio Faria da Silva foi, durante a conduta, Diretor da Construtora Norberto Odebrecht S/A, participante do cartel. Ele era um representante do alto escalão, cuja participação na conduta consistiu no comparecimento às reuniões desde a fase preliminar do cartel, passando pela participação em reunião, discussão e tomada de decisões referentes ao cartel durante o ‘clube das 9’ e o ‘Clube das 16’, inclusive com a orientação de seus subordinados nas negociações, e está evidenciada, por exemplo nos Documentos 22, 33, 34 nos parágrafos 30, 135, 200 e nas tabelas 8, 2, 31, 32, 33, 34, 39, 40 deste Histórico da Conduta.
 (....) Além de representar empresas da Odebrecht, o Sr. Márcio Faria da Silva também negociava e acertava os pagamentos de vantagens indevidas a funcionários da Petrobrás, conforme resumo apresentado anteriormente nesta instrução.
 (....) observa-se que, tal qual se denota da Figura abaixo, referente à cópia de e-mail de Roberto Prisco P. Ramos, o Sr. Márcio Faria da Silva é um dos destinatários da mensagem com referências a sobrepreço e à necessidade de "envolver a UTC e OAS, para que não venham a se tornar futuros concorrentes na área de afretamento e operação de sondas.", evidenciando que o Sr. Márcio Faria participava ativamente de todo o esquema de cartel para obtenção de contratos superfaturados junto à Petrobras.

Desse modo, a atuação do Sr. Márcio Faria da Silva, com desvio de finalidade e abuso da personalidade jurídica que representava, para maximização do lucro decorrente de contrato obtido por meio de prática delituosa, configura situação que se enquadra ao disposto no art. 16, § 2º, alínea ‘b’, da Lei 8.443/1992, que estabelece responsabilidade solidária ‘d) do terceiro que, como contratante ou parte interessada na prática do mesmo ato, de qualquer modo haja concorrido para o cometimento do dano apurado” (grifo acrescido) 
 (...) Nexo de Causalidade: A participação em atos ilícitos de conluio e formação de cartel, juntamente com o pagamento de propinas a gestores da Petrobras, permitiu o direcionamento da licitação, com restrição à competitividade, resultando na contratação direta com sobrepreço do contrato 0800.0035013.07.2 (CT 101) e seus aditivos, resultando em prejuízos de R$ 630.015.034,67 (valor histórico) à estatal.’
18. A despeito da alegada violação aos princípios da ampla defesa e da fragilidade da fumaça do bom direito insta observar que o Defendente teve acesso aos autos e conhece os meandros da mencionada instrução. Entretanto, alega, de forma genérica, que não haveria irregularidades nos aditivos 11 e 24, informando apenas que ‘o suposto superfaturamento não decorreu de uma análise de referenciais de mercado, de documentos contábeis ou de uma fiscalização em campo, mas sim de simples interpretação de auditor do TCU’.
19. Não obstante, não esclareceu as razões pelas quais o custo da obra (executada na modalidade EPC, na qual o projeto, a construção, a montagem e o gerenciamento do empreendimento correm às custas da contratada) foi elevado em R$ 320,00 milhões (valor histórico, aditivo 11) a título de prorrogação de prazo, quando faltando 246 dias para seu encerramento, de um total de 1.270 dias, restavam mais de 50% de serviços não medidos ou mais de 50% de saldo financeiro.
20. Caberia a Contratada gerir seus recursos de acordo com o previsto no contrato e de acordo com o cronograma de desembolsos e não elevar o custo da obra de forma substancial, com a quebra dos termos contratuais em seu favor, transferindo os riscos originalmente seus para a Contratante.
21. Não esclareceu as súbitas elevações nas medições de serviços logo após a aprovação dos aditivos 11 e 24 em questão, fatos também questionados na instrução da UT. Essas elevações desproporcionais na medição de serviços já seriam questionáveis em uma contratação normal, o que dizer então em uma contratação inserida em um contexto de fraudes de conhecimento público.
22. Não esclareceu, ainda, os custos previstos nesses aditivos que não previam, segundo próprio parecer jurídico da Petrobras, aumento de quantitativos, mas apenas adequação de cronograma por meio da extensão de prazo. Vale lembrar que entre esses custos não justificados encontram-se itens (DFP de extensão de prazo) que não se enquadram nessa categoria de gastos, estando afetos, ao contrário, a um considerável aumento no escopo de serviços, como exemplo: R$ 39,33 milhões com projeto de detalhamento, R$ 8,87 milhões com engenheiros e técnicos projetistas, R$ 3,58 milhões em construção civil, R$ 19,90 milhões com andaime tubular equipado (esse item chama a atenção ainda por um outro detalhe: o total previsto no DFP do contrato, para a obra toda, foi de R$ 23,14 milhões, apenas 16% superior ao previsto somente para a extensão de prazo que totalizava 393 dias de acréscimo) .
23. O Defendente se opôs ao uso dos referenciais utilizados para a análise dos preços do DFP do contrato que resultou em um débito de R$ 184.154.880,33 (valor histórico) . Cumpre lembrar, entretanto, que a Lei de Diretrizes Orçamentária e mais especificamente os artigos 6º e 8º do Decreto 7.983/13 orientam tal procedimento. Mediante justificativas, é possível flexibilizar esses valores referenciais, mas tais justificativas, no caso em questão, deverão ser acompanhadas de comprovações documentais de forma objetiva, demonstrando vínculo com a obra, quantitativos e valor de equipamentos e mão de obra. Tais demonstrativos não foram apresentados no âmbito da auditoria. De qualquer forma, o mérito do débito apurado deverá ser enfrentado oportunamente no julgamento da TCE (TC Processo 023.266/2015-5) , não perfazendo o escopo da fumaça do bom direito, que emerge na probabilidade de ocorrência do direito alegado.
24. Feitas essas observações iniciais, passa-se ao exame dos argumentos de defesa propriamente ditos.
III.2.1. Exixtência de acordos de colaboração premiada e de leniência – impossibilidade de aplicação da medida ao Defendente:
25. Registra-se, de plano, que a celebração de acordo de leniência ou colaboração premiada não vincula a atuação do TCU no exercício de sua competência constitucional de controle externo. É o que se extrai de recente decisão desta Corte de Contas:
‘O TCU pode deixar de aplicar medida cautelar de indisponibilidade de bens a responsáveis que tenham firmado acordo de colaboração premiada com a Polícia Federal e o Ministério Público, subsistindo, no entanto, a obrigação de ressarcimento ao erário. (Enunciado do Acórdão 2428/2016-TCU-Plenário) 
 (...) Por certo, em coerência com esse entendimento, após a assinatura de novos acordos de leniência e/ou delações premiadas, cabe a esta Corte de Contas deliberar sobre o eventual relaxamento da cautelar de indisponibilidade de bens ora proposta, na medida em que os responsáveis signatários dos acordos demonstrem pré-disposição para indenizar os danos causados ao erário.  (Acórdão 2428/2016-TCU-Plenário, de Relatoria do Ministro Benjamin Zymler.’ (Grifos nossos) ’
26. Nesse mesmo sentido, aponta uma decisão do TRF4, sob o voto da Desembargadora Federal Vânia Hack de Almeida, que tratou do Agravo de Instrumento nº 5023972-66.2017.4.04.0000 (PR) , interposto pela Advocacia Geral da União (AGU) , contrária à revogação de medida de indisponibilidade de bens de réus, dentre eles a empresa Odebrecht, envolvidos em fraudes na Petrobras.
27. Atendendo pedido do Ministério Público Federal, a 1ª Vara Federal de Curitiba (PR) revogou medida que havia sido acolhida por esse mesmo juízo, sob o fundamento de que haveria acordo de leniência firmado com o órgão que, por sua vez, havia se comprometido em requerer o levantamento das ordens de bloqueio dos bens mediante compromisso de pagamento de indenização acordada no valor de R$ 3,8 bilhões.
28. Os advogados da União alertaram que o desbloqueio possibilitava à empreiteira dilapidar seu patrimônio antes que o Erário pudesse ser integralmente ressarcido no caso de uma condenação definitiva no âmbito da ação de improbidade.
29. Em 30/5/2017, por meio do citado agravo de instrumento, o pedido da Advocacia-Geral da União (AGU) foi acolhido. Transcreve-se a seguir, pela pertinência com o assunto aqui abordado, a essência da supracitada decisão do TRF4 que envolve os seguintes pontos:
a) as normas integrantes do microssistema de combate à corrupção e proteção ao patrimônio público devem ser interpretadas de forma conjunta e, no âmbito das competências institucionais, as ações devem ser conduzidas de forma harmônica. Na seara administrativa, a Lei 12.846/2013 – Lei Anticorrupção (LAC) prevê sanções específicas e possibilita o acordo de leniência. A Lei alcança as pessoas jurídicas e elege como autoridade competente órgãos da Administração Pública Direta ou Autárquica. Na seara cível, há a Lei 8.429/1992 – Lei de Improbidade Administrativa (LIA) , que responsabiliza e pune os agentes ímprobos. Por último, na esfera penal, tem-se o instrumento do acordo de colaboração (Lei nº 12.850/2013) , este alcançando as pessoas físicas, sendo atribuição do Ministério Público a sua negociação e eventual celebração.
b) conforme o art. 16, III, §10 da Lei 12.846/2013, no âmbito do poder executivo federal, compete exclusivamente a Controladoria Geral da União (CGU) celebrar acordos de leniência. Não obstante, faz-se necessária a participação de todos os órgãos envolvidos (Ministério Público, Advocacia Pública, Tribunal de Contas) para que a responsabilização seja única e integral. Pelo fato do presente acordo ter sido firmado unicamente pelo Ministério Público e o Grupo Odebrecht, constata-se vício na origem do ato, pelo menos no que se refere a sanções na seara administrativa. Todavia, afasta-se a anulação do ato negocial, sob a égide do princípio da segurança jurídica e da proteção da confiança, uma vez que este pode ser ratificado pela CGU, ou re-ratificado com participação dos demais entes.
c) não há previsão legal para a transação do dano. O art. 6º, II, §3º, da Lei 12.846/2013 (LAC) é claro e objetivo: ‘a aplicação das sanções previstas neste artigo não exclui, em qualquer hipótese, a obrigação da reparação integral do dano causado’. No mesmo sentido, os incisos I, II e III do art. 12 da Lei 8.429/1992 (LIA) determinam a restituição do valor integral do dano pelos responsáveis ímprobos, independentemente das sanções penais, civis e administrativas previstas em legislação específica.
d) o acordo em análise não discrimina claramente o quantum a ser pago. Não se faz referência específica ao valor do dano e à multa. Já a União, na ação de improbidade administrativa, postula a aplicação das penas da LIA e o ressarcimento integral dos danos causados à sociedade brasileira e à Petrobras, com base no resultado dos trabalhos de auditoria realizados pelo TCU.’
30. Como se observa, não há previsão legal para transação do dano, sendo o TCU parte legítima, dentro de suas competências constitucionais, para a sua quantificação. Para garantir o resultado útil da apuração poderá decidir de forma autônoma eventuais medidas cautelares, dentro de sua esfera de atuação, com o objetivo de cumprir suas atribuições.
31. Não há que se alegar, portanto, violação ao princípio da isonomia como fez o Defendente, em vista de o TCU deixar de adotar medida de constrição a outros responsáveis. Como visto, a Corte de Contas poderá avaliar de forma autônoma a conveniência e oportunidade de se adotar tal medida, sopesando as eventuais colaborações do responsável no caso concreto.
32. Não obstante todos os fatos já revelados pela Operação Lava Jato, não há qualquer peça, considerando todos os processos do TCU em que o Grupo Odebrecht figura como responsável, em que a empresa admite a existência de dano oriundo de sobrepreços, mesmo com todas as delações de responsáveis já condenados e com as provas obtidas pela Justiça de formação de cartel, mostrando não haver postura colaborativa da empresa. Cabe frisar que a própria lógica do cartel, formado mediante o pagamento de propinas a partidos e agentes políticos, baseia-se na organização de firmas com a intenção de controlar preços e maximizar fraudulentamente seus lucros, evitando-se a devida concorrência.
33. No caso específico do Sr. Márcio Faria, o que se observa é a negativa, mesmo diante de robustas evidências, da existência de sobrepreço. De todo o modo, como mencionado alhures, o mérito do débito apurado deverá ser enfrentado oportunamente no julgamento da TCE (TC Processo 023.266/2015-5) .
34. Buscando reforçar a inexistência de sobrepreço no Contrato CT-101, o Defendente acaba por fragilizar suas manifestações, citando afirmação sem a devida contextualização do Sr. Paulo Roberto Costa, agente profundamente envolvido em atos ilícitos no âmbito da Petrobras. De acordo com o Defendente, o Sr. Paulo Roberto Costa teria refutado a existência de sobrepreço em defesa preliminar no processo 5012331-04.2015.404.7000. Contraditoriamente, esse mesmo agente informou, em colaboração premiada se referindo ao contrato CT-101, no âmbito da OLJ: ‘que pode afirmar, com certeza, que este contrato específico foi objeto de cartelização e foi superfaturado’ (item 65, p. 120, TC Processo 021.479/2009-8) .
35. Portanto, diante de todos os elementos expostos, considerando as fortes evidências de dano ao Erário, considerando a não vinculação da atuação do TCU  a acordos de leniência ou colaboração premiada no exercício de sua competência constitucional de controle externo, considerando a legitimidade do TCU para adotar de forma autônoma medida cautelar de indisponibilidade de bens objetivando assegurar o resultado útil do processo em questão, considerando, ainda, o art. 276 do Regimento Interno/TCU, propõe-se rejeitar as alegações de defesa quanto à impossibilidade de decretação de medida cautelar em virtude da existência de acordos de colaboração premiada e de leniência.
III.2.2. Ilegitimidade passiva – inexistência de relação com a administração pública – impossibilidade de aplicação de sanções ao defendente pelo TCU.:
36. O responsável sustenta que esta Corte de Contas se utiliza ‘genericamente’ do inciso II do art. 71 da Constituição, mas o fato é que o TCU apenas exerce suas prerrogativas constitucionais que não podem deixar de ser exercidas. O basilar inciso estabelece:
‘Art. 71. O controle externo, a cargo do Congresso Nacional, será exercido com o auxílio do Tribunal de Contas da União, ao qual compete:
II - julgar (...) as contas daqueles que derem causa a perda, extravio ou outra irregularidade de que resulte prejuízo ao erário público;’
37. Como se observa, o referido dispositivo da Carta Magna intenciona atingir todos aqueles que derem causa a perda, extravio ou outra irregularidade de que resulte prejuízo ao erário, não fazendo qualquer distinção do responsável a prestar contas ao TCU. Esse é o entendimento expresso no Acórdão 2428/2016-TCU-Plenário, de relatoria do Exmo. Min. Benjamin Zymler, ‘[a] medida cautelar de indisponibilidade de bens (art. 44, § 2º, da Lei 8.443/1992) pode alcançar tanto os agentes públicos quanto os terceiros particulares responsáveis pelo ressarcimento dos danos em apuração’.
38. Não se trata, portanto, de utilização genérica da norma constitucional, mas sim da sua correta aplicação que compreende todos aqueles que, em virtude de alguma conduta irregular, ocasionam prejuízo ao erário. Esse é também o entendimento expresso na decisão da Exma. Ministra Rosa Weber do Supremo Tribunal Federal, conforme transcrição abaixo:
‘Estabelecidas as premissas de que (i) o poder geral de cautela se destina a assegurar o resultado útil das decisões da Corte de Contas e (ii) as decisões daquele órgão podem contemplar a condenação de particulares contratantes com entes da administração pública federal, adequado concluir, ao menos em primeiro olhar, que a indisponibilidade de bens configura medida passível de aplicação, quando presentes os requisitos legais, a quaisquer pessoas sujeitas à fiscalização da autoridade impetrada, independentemente de serem, ou não, titulares de função pública (decisão da Ministra Rosa Weber no MS 34.446/DF, em 22/11/2016) .’
39. Com relação ao diretor da empresa contratada pela Administração Pública, verifica-se que sua responsabilização se dá nos termos do art. 44 da LOTCU e do inciso II do art. 71 da Constituição Federal, ou seja, examinar a possibilidade de constrição dos bens daquele que gerencia recursos recebidos em contrato com a Administração Pública.
40. Transcreve-se, neste ponto, trecho do voto do Ministro Relator Benjamim Zymler que fundamentou o Acórdão 2109/2016-TCU-Plenário, objeto combatido em MS impetrado no STF e que esboça o entendimento atualmente prevalecente no TCU sobre o responsável pessoa física perante esta Corte de Contas:
‘72. Contudo, em vez de optar pelo caminho da disregard doctrine, creio que a responsabilização dos sócios administradores e dirigentes dos conglomerados OAS e Odebrecht possa se dar de modo direto, derivado do próprio texto constitucional, em especial o art. 70, parágrafo único, e o inciso II do art. 71, que não faz qualquer distinção entre agentes públicos ou particulares para fins de recomposição do débito, bastando que qualquer um deles tenha dado causa à irregularidade de que resulte prejuízo ao erário.
73. Assim, a jurisdição do TCU pode alcançar terceiros que hajam concorrido para o cometimento de dano aos cofres públicos, sejam agentes públicos ou privados, conforme se dessume dos seguintes dispositivos da Lei Maior:
‘Art. 70. A fiscalização contábil, financeira, orçamentária, operacional e patrimonial da União e das entidades da administração direta e indireta, quanto à legalidade, legitimidade, economicidade, aplicação das subvenções e renúncia de receitas, será exercida pelo Congresso Nacional, mediante controle externo, e pelo sistema de controle interno de cada Poder.
Parágrafo único. Prestará contas qualquer pessoa física ou jurídica, pública ou privada, que utilize, arrecade, guarde, gerencie ou administre dinheiros, bens e valores públicos ou pelos quais a União responda, ou que, em nome desta, assuma obrigações de natureza pecuniária.
Art. 71. O controle externo, a cargo do Congresso Nacional, será exercido com o auxílio do Tribunal de Contas da União, ao qual compete: (...) 
II - julgar as contas dos administradores e demais responsáveis por dinheiros, bens e valores públicos da administração direta e indireta, incluídas as fundações e sociedades instituídas e mantidas pelo Poder Público federal, e as contas daqueles que derem causa a perda, extravio ou outra irregularidade de que resulte prejuízo ao erário público;
 (...) VIII - aplicar aos responsáveis, em caso de ilegalidade de despesa ou irregularidade de contas, as sanções previstas em lei, que estabelecerá, entre outras cominações, multa proporcional ao dano causado ao erário;’
74. A interpretação dos arts. 70, parágrafo único, e 71, incisos II e VIII, deixa evidente o poder-dever de o Tribunal de Contas da União julgar, não só as contas dos gestores públicos, mas de qualquer pessoa física ou jurídica que der causa a perda, extravio ou outra irregularidade de que resulte prejuízo ao erário público.
75. Creio também ser absolutamente prescindível a demonstração de locupletamento pessoal para responsabilização desses agentes ou, ainda, que seja necessária a desconsideração da personalidade jurídica das sociedades empresárias beneficiárias para alcançar a responsabilidade pessoal dos seus sócios ou empregados.
76. A responsabilização dos sócios ou empregados das pessoas jurídicas que de alguma forma concorreram ou se beneficiaram dos atos que resultaram em dano ao erário é de natureza extracontratual, também chamada de aquiliana, visto que resulta da prática de um ato ilícito ou da violação direta de uma norma legal ou de um dever fundado em algum princípio geral de direito.
77. Entretanto, para que uma pessoa física atuando unicamente como sócio, administrador ou funcionário da empresa contratada pela Administração seja condenado ao ressarcimento do prejuízo aos cofres públicos, certos pressupostos têm que estar presentes, tais como a existência de alguma ação ou omissão do agente, a relação de causalidade entre a ação do responsável e o dano causado e a presença de dolo ou culpa grave do sócio ou empregado, situações fartamente comprovadas nestes autos.’ (grifos nossos) .
41. O recente Acórdão 1956/2017-TCU-Plenário, de 6 de setembro de 2017, de Relatoria do Ministro-Substituto Augusto Sherman, mostra a consolidação do entendimento de que o TCU tem competência para decretar a indisponibilidade de bens de pessoas físicas e jurídicas não integrantes do setor público, quando elas contribuírem para perda, extravio ou outra irregularidade de que resulte prejuízo ao erário.
42. Ante o exposto, conclui-se que o Sr. Márcio Faria da Silva é responsável perante esta Corte de Contas e suscetível a ter seus bens tornados indisponíveis nos termos do art. 44 da LOTCU.
III.2.3 – Ausência dos pressupostos para concessão da medida cautelar:
III.2.3.1 Fragilidade do Fumus Boni Iuris – Ausência de contraditório e ampla defesa – estágio incipiente do processo para a decretação da medida de indisponibilidade de bens:
43. As alegações do Defendente quanto a essa questão já foram abordadas na presente instrução e pelas razões a seguir reiteradas devem ser rejeitadas:
43.1. O Sr. Márcio Faria da Silva é responsável perante o TCU quanto ao dano em apuração na TCE (TC Processo 023.266/2015-5) , não devendo prosperar a alegação de sua não relação com a materialidade do prejuízo envolvida.
43.2. A Corte de Contas, por meio de decisão Plenária (Acórdão 1.083/2017-PL) , entendeu haver evidências suficientes de grave dano ao Erário, não merecendo prosperar, também, alegação do Defendente de que esta decisão tenha sido fruto de uma análise preliminar, antecipada e unilateral produzida pela UT.
43.3. Não foram apresentados elementos que pudessem reverter os apontamentos de sobrepreço no âmbito da supracitada TCE (TC Processo 023.266/2015-5) , nem quanto aos valores expressos no DFP, nem quanto aos Aditivos 11 e 24, em que pese o mérito dessa questão estar inconcluso nos autos da referida TCE. Tal fato, entretanto, não desfaz a fumaça do bom direito que surge a partir da possibilidade da ocorrência do direito alegado.
III.2.3.2 – Ausência do perigo da demora e de pressuposto essencial à concessão da medida cautelar:
44. Sobre a alegação do Defendente de não estar presente o pressuposto essencial do perigo da demora, necessário destacar, primeiramente, que a medida cautelar de indisponibilidade de bens não é uma pena ou sanção, mas uma garantia de ressarcimento ao erário, com prazo de validade (de um ano, podendo ser renovado) , nos termos do art. 44, §2º da Lei Orgânica do TCU. O instituto também está previsto no art. 37, §4º da CF/88, sujeitando os atos de improbidade administrativa às medidas de indisponibilidade de bens e ao devido ressarcimento ao erário (além de outras penalidades aplicáveis a pessoas físicas) , na forma e gradação previstas em lei.
45. A respeito, então, da necessidade de adoção da medida cautelar como uma ação garantidora do resultado útil do processo, oportuno trazer o entendimento da Exma. Ministra Rosa Weber no MS 34.446/DF, STF de novembro de 2016:
‘42. A grandiosidade dos montantes estimados, ao lado da gravidade e da robustez dos indícios de comportamento ilícito dos possíveis responsáveis, parecem, à primeira vista, respaldar a decretação da medida cautelar de indisponibilidade de bens, por delinearem cenário de risco acentuado para o resultado útil da tomada de contas especial instaurada no âmbito do TCU. 
 (...) 46. Quanto à alegada necessidade de haver demonstração efetiva de indícios de esvaziamento do patrimônio, vale trazer o voto condutor do Acórdão 224/2015-TCU-Plenário, de relatoria do Ministro Vital do Rêgo, que demonstra também a presença do periculum in mora no presente caso:
‘ (...) o periculum in mora seria presumido em razão da gravidade dos fatos e da importância de se preservar o bem público. A jurisprudência do Superior Tribunal de Justiça indica, pois, que a decretação de indisponibilidade de bens pode ocorrer mesmo sem a existência de atos concretos indicativos da dilapidação do patrimônio por parte dos responsáveis. (...) 
 (...) que a decretação de indisponibilidade de bens dos responsáveis não necessita ser precedida de indícios concretos de dilapidação do patrimônio por parte dos responsáveis ou de qualquer outra ação tendente a inviabilizar o ressarcimento ao erário. Trata-se de procedimento consentâneo com aquele da Lei de Improbidade Administrativa e justificado por ambas se tratarem de questões de direito público. (Grifos acrescidos) 48	Esse mesmo entendimento expressou a Exma. Ministra Rosa Weber no já mencionado MS 34.446/DF, STF de novembro de 2016:
‘43. Corrobora esse raciocínio a compreensão de que o risco de inviabilização do ressarcimento ao erário, ínsito à previsão do art. 44, § 2º, da Lei 8.443/1992, não exige prova de que a pessoa sob fiscalização do Tribunal de Contas da União esteja efetivamente praticando atos de desbaratamento patrimonial. Exigir prova nesse sentido esvaziaria a medida em tela, pois, até a colheita de elementos comprobatórios da prática de atos de dissipação do patrimônio, este já estaria parcial ou totalmente comprometido, de molde a prejudicar a consecução do objetivo do dispositivo em comento, qual seja, o de preservar a utilidade de futuros pronunciamentos do TCU. (Grifos nossos) .
 (...) 47. Nesse sentido, o perigo da demora está relacionado com ‘uma conduta por parte dos responsáveis especialmente reprovável que apresente riscos significativos de desfazimento de bens de forma a prejudicar o ressarcimento aos cofres públicos’ (Acórdão 224/2015-TCU-Plenário) . Assim, o risco potencial de dilapidação e desfazimento de patrimônio aumenta o perigo na demora de agir da administração pública, que deve seguir ritos processuais estabelecidos em lei por vezes demasiadamente longos.
 (...) 49. Sobre a existência de risco de ocultação ou dilapidação do patrimônio, esta Corte de Contas não tem instrumentos para confirmar ou descartar tal afirmativa, pois não tem prerrogativas de fiscalizar ou auditar as contas de empresas privadas e de seus representantes. Assim, a decretação de indisponibilidade de bens de responsável é uma das formas de garantir o futuro ressarcimento de valores desviados.
50. Ademais, deve se ter em mente que os valores superfaturados são recursos apropriados por terceiros de forma ilegal, que seriam de propriedade, no caso, da Petrobras e, consequentemente, da União e do povo brasileiro, além dos demais acionistas minoritários da empresa. A indisponibilidade dos bens visa, assim, garantir o retorno do dinheiro público desviado de volta para os cofres da Petrobras.
51. Entende-se, portanto, estar caracterizado o perigo da demora no presente caso.
III.2.3.3 – Da irreversibilidade da medida cautelar e do perigo de dano inverso – da ausência de reservas financeiras passíveis de constrição:
52. O Defendente alega, de forma abstrata, sem apontar valores ou bens de forma concreta, que a indisponibilidade, mesmo que parcial, de seu patrimônio inviabilizaria a subsistência de sua família, apelando para o princípio da dignidade da pessoa humana. Apela, também, ao princípio da proporcionalidade, visto ser este um parâmetro de aferição do excesso e do arbítrio do Poder Público no exercício de suas funções.
53. Quanto a essa questão, a jurisprudência atual no Tribunal de Contas da União, corroborada pelo mencionado MS 34.446/DF, STF de novembro de 2016, faculta ao interessado indicar seus ativos financeiros, mediante as devidas justificativas, que eventualmente não estariam disponíveis à medida constritiva em questão:
‘Ao decretar a indisponibilidade dos bens, o TCU pode facultar ao interessado indicar os ativos financeiros que, ao seu ver, não podem ser bloqueados, apresentando as justificativas e documentos que entender necessários, independentemente da resposta de todos os órgãos competentes para cumprir a decisão de indisponibilidade. (Acórdão 2995/2016-TCU-Plenário, Relator Benjamin Zymler) ’
54. Como mencionado, embora franqueada a possibilidade de o responsável designar os bens não suscetíveis ao constrangimento cautelar, conforme o Acórdão 1.083/2017-PL, não houve apresentação de informações e/ou argumentos concretos a respeito.
‘Acórdão 1083/2017-TCU-Plenário
 (....) 9.7. determinar à SeinfraOperações que informe aos responsáveis relacionados nos subitens 9.3. que, no âmbito da respectiva resposta à aludida oitiva, fica desde já franqueada a possibilidade de serem indicados os bens por eles considerados essenciais ao sustento das pessoas físicas e à manutenção das atividades operacionais da sociedade empresarial e portanto não suscetíveis ao alcance da medida cautelar, acompanhados das devidas justificativas;’ (grifado) 
55. Portanto, diante da possibilidade oferecida ao responsável de indicar, ele próprio, os ativos não passíveis de bloqueio necessários à sua subsistência e diante do que fora anteriormente exposto sobre a necessidade e a adequabilidade da medida de indisponibilidade em questão, afasta-se a alegada afronta aos princípios da dignidade humana e da proporcionalidade.
56. Diante do exposto, rejeita-se os argumentos do Defendente quanto ao perigo de dano inverso.
Conclusão:
57. O Sr. Marcio Faria da Silva foi ouvido para se manifestar quanto aos requisitos da medida cautelar de indisponibilidade dos bens, nos termos do art. 44, §2º da Lei 8.443/1992. Os argumentos preliminares apresentados pela inexistência de legitimidade passiva não procedem, visto que o entendimento predominante no TCU, ratificado por jurisprudência do STF, é de que o ex-diretor da Construtora Odebrecht é responsável, nos termos do art. 71, II, da Constituição Federal.
58. Sobre os requisitos de periculum in mora e fumus boni iuris, os esclarecimentos apresentados não lograram êxito em afastá-los, pois, apesar de não haver o elemento subjetivo da intenção do responsável de dispor dos bens, a realidade fática é que ele pode dispor dos mesmos a qualquer momento – perigo na demora – e há a necessidade de assegurar a existência de recursos para o ressarcimento do erário – fumaça do bom direito. Ademais, persistem as evidências de graves prejuízos ao Erário, apontadas no âmbito da TCE (TC Processo 023.266/2015-5) .
59. A reversibilidade da medida é assegurada ao se conferir ao responsável a possibilidade de indicar, mediante justificativas, os bens não sujeitos à medida constritiva.
60. Em que pese o ofício informando ao responsável que ‘o TCU poderá deixar de decretar a aludida cautelar, a partir da devida apresentação de prova no sentido de que o responsável tenha efetivamente contribuído para a elucidação dos ilícitos no âmbito do correspondente acordo judicial de colaboração premiada’ (grifos nossos) e a comprovação de colaboração do responsável na esfera criminal (peça 9) , segundo o item 9.9 do Acórdão 1083/2017-TCU-Plenário, o TCU apenas considerará os compromissos quando contribuírem para apresentação de elementos ‘que permitam, com maior nível de confiança, apurar e quantificar o dano ao erário, definir graus diferenciados de responsabilidades, dar celeridade e efetividade ao processo que busca o ressarcimento do dano ao erário’ (grifos nossos) .
Neste momento de instrução processual, onde se analisa o preenchimento dos requisitos da cautelar, não foram trazidos elementos suficientes para confirmar a contribuição na apuração e quantificação do dano.
61. Assim, propõe-se a manutenção da cautelar de indisponibilidade de bens tanto para os bens não-financeiros (imóveis) como para os bens financeiros (recursos em instituições financeiras e títulos mobiliários) , compreendendo, no tocante aos ativos financeiros, apenas as aplicações que representem meras reservas financeiras e não sejam necessárias para a manutenção da vida regular do responsável.
Encaminhamento:
62. Diante do exposto, submetem-se os autos à consideração superior, propondo ao Ministro-Relator:
62.1. manter, cautelarmente, com fundamento art. 44, § 2º, da Lei 8.443/1992, c/c arts. 273 e 274 e 276, §3º do Regimento Interno deste Tribunal, pelo prazo de um ano, a indisponibilidade de bens do Sr. Marcio Faria da Silva envolvido com os superfaturamentos relacionados abaixo, devendo esta medida alcançar os bens considerados necessários para garantir o integral ressarcimento do débito em apuração e incluindo os bens imobilizados e, em especial, as participações societárias:
	RESPONSÁVEL
	CPF
	VALORES HISTÓRICOS

	Márcio Faria da Silva
	XXX.836.158-XX
	- R$ 201.958.313,64 (atualizado conforme parcelas e datas indicadas à peça 109 do TC Processo 023.266/2009-8) 
- R$ 320.500.000,00 (atualizado conforme parcelas e datas indicadas à peça 110 do TC Processo 023.266/2009-8) 
- R$ 107.556.721,03 (atualizado conforme parcelas e datas indicadas à peça 111 do TC Processo 023.266/2009-8) 

62.2. considerar como termo inicial para contagem do prazo fixado no item anterior desta proposta a data de averbação da medida cautelar nos respectivos órgãos de registro dos bens;
62.3. determinar à SeinfraOperações a realização de diligência à Comissão de Valores Mobiliários para que informe esta Corte de Contas as participações acionárias do Sr. Marcio Faria da Silva de 2008 até 2018, em companhias abertas ou fechadas, com fins de subsidiar as indisponibilidades, bem como as empresas nas quais ele figurou como um dos executivos no mesmo período;
62.4. encaminhar ao responsável cópia da decisão que vier a ser proferida, acompanhada do Relatório e do Voto que a fundamentam, juntamente com as cópias desta instrução e demais peças;
62.5. encaminhar cópia do acórdão que vier a ser proferido, acompanhado do Relatório e do Voto que o fundamentam à Força-Tarefa do Ministério Público Federal no Paraná, à Força-Tarefa da Advocacia-Geral da União no Paraná, ao  Ministério da Transparência, Fiscalização e Controladoria-Geral da União (CGU) e à Diretoria de Governança, Risco e Conformidade da Petrobras (GRC) .”
4.	Diante, porém, da complexidade da matéria jurídica com o subsequente risco sobre a validade da eventual decisão do TCU, determinei o excepcional envio do processo ao MPTCU para colher a sua prévia manifestação escrita, em plena sintonia com o art. 62, III, do RITCU, ante a atribuição do Parquet especial para dizer de direito sobre todos os assuntos sujeitos à decisão do TCU, e, assim, proferi o despacho acostado à Peça 52, nos seguintes termos:
“ (...) Considerando que os presentes autos tratam de acompanhamento da cautelar de indisponibilidade dos bens do Sr. Márcio Faria da Silva a partir da prolação do Acórdão 1083/2017-TCU-Plenário no âmbito do TC Processo 023.266/2015-5, diante dos indícios de dano ao erário no bojo do Contrato 0800.0035013.07.2 (CT 101) celebrado pela Petróleo Brasileiro S.A. (Petrobras) com o Consórcio Conpar (formado pela Construtora Norberto Odebrecht S.A. – CNO, Construtora OAS S.A. – OAS e UTC Engenharia S.A. – UTC) para a execução das obras inerentes à UHDTI (U-2313) , à UGH (U-22311) e à UDEA (U-32323) , além da unidade integrante da carteira de gasolina, na Refinaria Presidente Getúlio Vargas no Paraná (Repar) ;
Considerando que, em síntese (Peças 8-9 e 26-28) , o responsável alegou o seguinte: (a) inexistência dos requisitos para a concessão da aludida cautelar (fumaça do bom direito e perigo na demora) , além da presença do perigo na demora reverso; (b) ilegitimidade passiva da pessoa física sem relação jurídica com a administração pública; (c) ausência da análise sobre a sua resposta à oitiva prévia, com violação aos princípios da ampla defesa e do contraditório; (d) incompatibilidade entre a aludida cautelar e o acordo de leniência firmado com o Ministério Público Federal (MPF) ; (e) violação ao princípio da isonomia por ter deixado de decretar a indisponibilidade dos bens de responsáveis celebrantes de acordo de colaboração com o MPF, sob a justificativa de o pacto afastar o perigo na demora em relação a esses responsáveis; e (f) suficiência dos compromissos assumidos nos acordos de colaboração e de leniência para a reparação do dano e a aplicação da subjacente sanção;
Considerando que, após analisar essas manifestações, a SeinfraOperações sugeriu a manutenção da cautelar de indisponibilidade dos bens do responsável, nos termos do item 9.4 do Acórdão 1083/2017-TCU-Plenário, a fim de alcançar tanto os bens não-financeiros quanto os bens financeiros sob mera reserva (aplicações em instituições financeiras, títulos mobiliários e participações societárias) , anotando a possível compatibilidade dessa cautelar com a qualidade de colaborador no acordo firmado com o MPF, sem prejuízo de aduzir que o TCU apenas consideraria os compromissos assumidos no acordo de colaboração ou de leniência quando apresentados, com maior nível de confiança, os elementos que permitam apurar e quantificar o dano ao erário, definir diferenciados os graus de responsabilidade e dar celeridade e efetividade ao processo de ressarcimento do dano ao erário;
Considerando que a unidade técnica destacou que a manutenção da indisponibilidade dos bens poderia ocorrer mesmo em face da recente decisão judicial prolatada pelo juízo da 13ª Vara Federal de Curitiba – PR, ao vedar o uso de provas compartilhadas por autorização do juízo contra pessoas físicas e jurídicas colaboradoras no âmbito da Operação Lava Jato (OLJ) , já que, no presente caso concreto, essas provas teriam sido usadas exclusivamente para o cálculo do dano ao erário, salientando, para tanto, que não subsistiria o impedimento na aludida decisão judicial para o uso das provas compartilhadas nas ações de ressarcimento;
Considerando que, em sintonia com o Acórdão 1083/2017-TCU-Plenário, o TCU pode atentar para a eventual admissão dos efeitos de cada acordo de colaboração premiada ou de leniência no âmbito dos processos de tomada de contas especial, já que, a partir da efetiva colaboração da pessoa física ou jurídica e da atuação dos demais órgãos de controle no âmbito da OLJ, o TCU passou a melhor apurar a existência do aludido dano ao erário;
Considerando, por esse prisma, que as normas integrantes do sistema de combate à corrupção e de proteção ao patrimônio público devem ser interpretadas de forma conjunta, sem prejuízo de as ações de controle serem conduzidas de forma harmônica no âmbito das diversas competências institucionais;
Considerando que o TCU pode até deixar de conceder a suscitada cautelar de indisponibilidade dos bens do responsável, em face do acordo de colaboração premiada ou de leniência firmado judicialmente com o MPF, sem prejuízo, no entanto, de subsistir a obrigação de eventual ressarcimento do dano ao erário, a partir da apresentação da prova de que a responsável tenha efetivamente contribuído para a elucidação dos ilícitos no âmbito do correspondente acordo de colaboração ou de leniência;
Considerando, enfim, que, a complexidade dessa matéria jurídica com o subsequente risco sobre a validade da eventual decisão do TCU aponta para a necessidade de prévia manifestação escrita do MPTCU, em plena sintonia com o art. 62, III, do RITCU, já que cabe ao Parquet especial dizer de direito sobre todos os assuntos sujeitos à decisão do TCU;
Determino o excepcional envio deste processo ao MPTCU para que se digne a produzir a sua manifestação, por escrito, sobre as questões suscitadas no presente feito, em consonância com o art. 62, III, do RITCU.”
5.	Enfim, por intermédio do Exmo. Sr. Procurador Sergio Ricardo Costa Caribé, o MPTCU manifestou a sua concordância em relação à referida proposta da unidade técnica, consignando o seu parecer à Peça 56 nos seguintes termos:
“Trata-se de processo autuado para acompanhamento da indisponibilidade de bens do Sr. Márcio Faria da Silva, assim como para o exame de sua manifestação em resposta à oitiva sobre os requisitos da decretação da aludida medida cautelar.
2. A indisponibilidade de bens do responsável foi decretada por meio do Acórdão 1083/2017-TCU-Plenário (subitem 9.4) , prolatado no âmbito de tomada de contas especial – TCE (TC Processo 023.266/2015-5) , resultante da conversão do TC Processo 021.479/2009-8 (Relatório de Levantamento – Fiscalização de Obra) , determinada pelo Acórdão 2165/2015-TCU-Plenário, em razão de indícios de dano ao erário oriundo de possível superfaturamento no Contrato 0800.0035013.07.2 (CT 101) .
3. O contrato CT 101 foi celebrado pela Petróleo Brasileiro S.A. (Petrobras) com o Consórcio Conpar – formado pela Construtora Norberto Odrebecht S.A (CNO) , Construtora OAS Ltda. (OAS) e UTC Engenharia S.A. (UTC) – para a execução das obras inerentes à UHDTI (U-2313) , UGH (U-22311) , UDEA (U-32323) e unidade integrante da carteira de gasolina da Refinaria Presidente Getúlio Vargas no Estado do Paraná (Repar) . Para dar continuidade à apuração dos fatos, o TCU autuou o TC Processo 036.342/2016-5 para a análise exclusiva do Contrato CT 101, processo ao qual a TCE de origem (TC Processo 023.266/2015-5) foi apensada.
4. No mesmo Acórdão 1083/2017-TCU-Plenário, este Tribunal determinou à Secretaria Extraordinária de Operações Especiais em Infraestrutura (SeinfraOperações) , unidade técnica responsável atualmente pela instrução do feito, que promovesse a oitiva dos responsáveis arrolados no subitem 9.3, para que, no prazo de quinze dias, se manifestassem acerca da medida cautelar de indisponibilidade de bens adotada. A manifestação do Sr. Márcio Faria da Silva teve como fundamento os seguintes argumentos (peças 26 a 28) :
a) violação aos princípios da ampla defesa e do contraditório;
b) inviabilidade de se adotar a medida, devido à existência de acordos de colaboração premiada e de leniência;
c) ilegitimidade passiva, em razão de não possuir vínculo ou relação com a Administração Pública;
d) ausência dos pressupostos legais – perigo na demora e fumaça do bom direito – para a adoção da medida cautelar; e
e) irreversibilidade da medida e perigo de dano inverso.
5. Após meticulosa análise dos elementos remetidos pelo responsável em resposta à oitiva, a SeinfraOperações propôs, em pronunciamentos convergentes, manter, cautelarmente, pelo prazo de um ano, a indisponibilidade dos bens do Sr. Márcio Faria da Silva (peças 49 a 51) .
6. Friso, inicialmente, que a unidade técnica constatou a ocorrência de superfaturamento no Contrato CT 101 no valor total de R$ 630.015.034,67, sendo R$ 201.958.313,64 provenientes do contrato original, o qual já foi celebrado com sobrepreço, R$ 320.500.000,00 decorrentes do Aditivo nº 11 e R$ 107.556.721,03 do Aditivo nº 24 (peça 2, p. 22) .
7. Para proceder ao cálculo do valor inicial do superfaturamento, a unidade instrutiva lançou mão de provas documentais obtidas diretamente com a entidade fiscalizada, de documentos fiscais disponibilizados pelo Ministério Público Federal (MPF) e de elementos de prova tornados públicos pela ‘Operação Lava Jato’ a partir de fatos novos descortinados no âmbito das investigações, os quais revelaram a prática de esquema de cartel que resultou na indevida majoração dos valores pactuados nos contratos inerentes às obras da Repar, conforme evidencia o seguinte excerto da proposta de deliberação do Acórdão 1083/2017-TCU-Plenário:
‘34. Como bem observou o auditor federal, essas falhas não devem ser vistas apenas como má gestão ou gestão temerária, vez que, como já destaquei, a “Operação Lava Jato” trouxe à tona informações no sentido de que não apenas os processos licitatórios iniciais das obras da Repar foram fraudados, tendo os respectivos contratos sido firmados com sobrepreço, mas também os aditamentos contratuais foram aproveitados para desfalcar a estatal.’ (os destaques constam do texto original) 
8. Para se manifestarem em relação ao superfaturamento constatado no Contrato CT 101, foram chamados aos autos diversos gestores da Petrobras, o Consórcio Conpar e as sociedades empresariais que o compunham à época da ocorrência dos fatos (CNO, OAS e UTC) , bem como vários executivos e administradores dessas empresas, entre eles o Sr. Márcio Faria da Silva.
9. Em relação aos fundamentos para se proceder à citação pessoal de alguns dos administradores das empresas envolvidas, a proposta de deliberação do Acórdão 1083/2017-TCU-Plenário consignou que:
‘52. (...) na instrução à Peça nº 113 (reproduzida no Relatório que antecede este Voto) , estão bem explicitados os fatos que ampararam a ação civil pública por ato de improbidade administrativa (AIA) ajuizada pela Força Tarefa da Lava Jato (e distribuída por dependência ao processo 5006628-92.2015.4.04.7000) , em 11/3/2016, contra diversas pessoas físicas e jurídicas, vez que demonstram a participação não só dos gestores da Petrobrás, mas também dos dirigentes das referidas empresas nos atos ilícitos perpetrados, em especial, pela formação de cartel e o pagamento de vantagens indevidas (propinas) a agentes da Petrobras com o deliberado intuito de garantir a indevida obtenção de contratos junto à estatal.’ (grifamos) 
10. Ainda com o propósito de embasar a responsabilização dos administradores implicados nos ilícitos cometidos nos contratos das obras da Repar, dada a semelhança de fundamentos de fato e de direito entre a presente matéria e o objeto do TC Processo 000.168/2016-5 (TCE que tratou de irregularidades identificadas em obras da Refinaria Abreu e Lima em Pernambuco) , a supracitada proposta de deliberação fez referência ao voto que conduziu o Acórdão 2109/2016-TCU-Plenário, no qual o Ministro Benjamin Zymler explicitou os fundamentos que autorizaram a responsabilização, de forma direta, dos administradores das empresas envolvidas:
‘71. Enfatizo ainda que, independentemente da existência de sentença penal condenatória, a responsabilização desses agentes seria possível sob duas vertentes distintas, a primeira delas utilizando o instituto da desconsideração da personalidade jurídica, pois foi evidenciado nos autos que os administradores das empresas contratadas supostamente praticaram e conduziram atos ilícitos, com desvio de finalidade e abuso das personalidades jurídicas que representavam, para fraudar deliberadamente os processos licitatórios da Petrobras e obter contratos de obras com sobrepreço, de forma a maximizar indevidamente os lucros dos grupos empresariais OAS e Odebrecht, mediante formação de cartel e pagamento de vantagens indevidas a agentes da estatal e a partidos políticos.
72. Contudo, em vez de optar pelo caminho da disregard doctrine, creio que a responsabilização dos sócios administradores e dirigentes dos conglomerados OAS e Odebrecht possa se dar de modo direto, derivado do próprio texto constitucional, em especial o art. 70, parágrafo único, e o inciso II do art. 71, que não faz qualquer distinção entre agentes públicos ou particulares para fins de recomposição do débito, bastando que qualquer um deles tenha dado causa à irregularidade de que resulte prejuízo ao erário’ (grifamos) .
11. Com base nos entendimentos anteriormente expostos, bem como no conjunto probatório constante dos autos, a conduta do Sr. Márcio Faria da Silva no contexto das fraudes perpetradas restou devidamente circunscrita, conforme trecho a seguir transcrito do despacho em que V.Exa. determinou a realização das citações dos responsáveis, as quais foram convalidadas pelo Plenário desta Corte de Contas, nos termos do subitem 9.2 do Acórdão 1083/2017-TCU-Plenário:
‘responsável: Márcio Faria da Silva (CPF XXX.670.006-XX) , na condição de sócio administrador e/ou presidente de empresas do grupo Odebrecht, por praticar, participar ou conduzir atos ilícitos [no âmbito do Contrato CT 101 e de seus termos aditivos números 11 e 24], com desvio de finalidade e abuso da personalidade jurídica que representava, para fraudar o processo licitatório da Petrobras e obter o indevido contrato de obras com sobrepreço de forma a maximizar indevidamente os lucros do grupo empresarial Odebrecht, mediante formação de cartel e pagamento de propinas a agentes da estatal, com ofensa, assim, aos princípios básicos dispostos no art. 37 da CF/88, nos arts. 3°, 90 e 93 da Lei 8.666, de 1993, e no item 1.2 do então vigente Decreto 2.745, de 1998, e com mácula aos princípios da vedação ao enriquecimento sem causa, da função social do contrato e da justa proporção entre os encargos e a respectiva contraprestação remuneratória.’
12. Reputo, portanto, que, no caso em análise, o conjunto probatório constante dos autos, por meio do qual foi possível proceder à quantificação do dano e à delimitação das condutas irregulares dos responsáveis, revela a presença dos pressupostos previstos no art. 300 do Código de Processo Civil (CPC, Lei 13.105/2015) – aplicado de forma subsidiária ao rito processual do TCU, nos termos da Súmula TCU 103 – relativos aos requisitos da fumaça do bom direito e do perigo na demora, de forma a amparar a adoção da medida cautelar de indisponibilidade de bens por esta Corte de Contas.
13. Em face da presença de tais elementos, a indisponibilidade dos bens do Sr. Márcio Faria da Silva foi decretada com base no poder geral de cautela do TCU, já reconhecido pelo Supremo Tribunal Federal (STF) , a exemplo do MS 34.446 MC/DF (relatora Ministra Rosa Weber) e conforme evidencia o seguinte trecho do voto condutor do Acórdão 611/2018-TCU-Plenário (relatora Ministra Ana Arraes) :
‘Arrematou [a unidade técnica] que, mesmo que fosse admitido o processamento do agravo, ‘melhor sorte ele não teria, vez que insuficientes os argumentos apresentados para abalar os fundamentos da decisão agravada’, posto que ‘o Supremo Tribunal Federal já reconheceu a este Tribunal o poder geral de cautela em decorrência de suas atribuições constitucionais, sobretudo para prevenir lesão ao erário e garantir a efetividade de suas decisões.
Considero as conclusões a que chegou a unidade técnica oportunas e corretas.’ (grifamos) 
14. A meu ver, os elementos encaminhados em resposta à oitiva não lograram elidir as irregularidades identificadas, tampouco foram suficientes para descaracterizar o dano inicialmente apurado no âmbito da TCE de origem. Nesse contexto, não procede a alegação de violação aos princípios da ampla defesa e do contraditório, pois a medida acautelatória foi adotada inaudita altera pars – consoante autoriza o art. 300, § 2º, do CPC – tendo restado resguardado o exercício do direito de defesa do responsável na ocasião de sua manifestação em resposta à oitiva promovida, cuja análise se realiza neste momento.
15. Da mesma forma, não há que se falar em inviabilidade de decretar a indisponibilidade de bens em razão da existência de acordos de colaboração premiada e de leniência. O mero fato de existirem acordos dessa natureza não autoriza o TCU a se desonerar de sua missão constitucional de julgar as contas dos responsáveis por prejuízos causados aos cofres públicos e de proceder à recomposição do erário, conforme previsto no art. 71, inciso II, da Constituição Federal de 1988.
16. Ademais, a celebração de acordo de leniência não contempla a possibilidade de conciliações em relação a eventuais danos apurados como consequência da prática dos atos lesivos à Administração Pública descritos no art. 5º da Lei 12.846/2013 (Lei Anticorrupção) . Em outras palavras, embora haja previsão legal para atenuar eventuais sanções a serem aplicadas, mantém-se a obrigação de reparação integral do dano, conforme expressa disposição do art. 16, §§ 2 e 3º, do mesmo diploma legal:
‘Art. 16.  A autoridade máxima de cada órgão ou entidade pública poderá celebrar acordo de leniência com as pessoas jurídicas responsáveis pela prática dos atos previstos nesta Lei que colaborem efetivamente com as investigações e o processo administrativo, sendo que dessa colaboração resulte:
 (...) § 2º A celebração do acordo de leniência isentará a pessoa jurídica das sanções previstas no inciso II do art. 6 º e no inciso IV do art. 19 e reduzirá em até 2/3 (dois terços) o valor da multa aplicável.
§ 3º O acordo de leniência não exime a pessoa jurídica da obrigação de reparar integralmente o dano causado.’ (grifamos) 
17. Mantida, portanto, a obrigação de reparação integral do dano e não sendo concebível, ao TCU, eximir-se de cumprir sua responsabilidade de buscar o ressarcimento, não vislumbro motivos para que, diante da existência de acordos de colaboração premiada ou de leniência, este Tribunal abra mão dos instrumentos de que dispõe para buscar garantir a efetividade no resultado final do processo de controle externo, entre eles a decretação cautelar de indisponibilidade de bens, prevista no art. 44, § 2º, da Lei 8.443/1992, c/c o art. 274 do Regimento Interno do TCU (RI/TCU) .
18. Dessa forma, reputo que a celebração de tais instrumentos no âmbito de processos judiciais não possui o condão de obstar a atuação desta Corte de Contas no seu dever de proceder ao ressarcimento do dano, sobretudo em face do princípio da independência das instâncias, abordado no Acórdão 2/2003-TCU-Segunda Câmara, cujo excerto do voto condutor transcrevo a seguir em razão de sua pertinência com a matéria:
‘O TCU tem jurisdição própria e privativa sobre as pessoas e matérias sujeitas a sua competência, de modo que a proposição de qualquer ação no âmbito do Poder Judiciário não obsta que esta Corte cumpra sua missão constitucional. De fato, por força de mandamento constitucional (CF, art. 71, inciso II) , compete a este Tribunal julgar as contas dos administradores e demais responsáveis por dinheiros, bens e valores da administração federal direta e indireta, e as contas daqueles que derem causa a perda, extravio ou outra irregularidade de que resulte prejuízo ao erário.’
19. A despeito de haver precedentes jurisprudenciais que preveem que ‘o TCU pode deixar de aplicar medida cautelar de indisponibilidade de bens a responsáveis que tenham firmado acordo de colaboração premiada com a Polícia Federal e o Ministério Público Federal’ (Acórdão 1831/2017-TCU-Plenário) , avalio que essa circunstância se constitui em prerrogativa a ser adotada – em cada caso, e nunca de forma generalizada e automática – a depender da utilidade do que foi revelado pelo colaborador para a apuração sendo realizada pelo TCU, em conformidade com registro efetuado pelo Ministro Benjamin Zymler em declaração de voto lançada no Acórdão 387/2018-TCU-Plenário:
‘Em regra, entendo que a assinatura de tais instrumentos pode ser levada em conta para fins de não concessão de medida cautelar de indisponibilidade de bens do colaborador, caso os elementos trazidos em função desses acordos sejam úteis à instrução processual deste Tribunal.’ (grifamos) 
20. Destarte, para que os acordos de colaboração e de leniência possam ser levados em consideração na definição da gradação de eventuais penalidades a serem aplicadas ou na decisão por deixar de adotar a medida cautelar de indisponibilidade de bens, o Tribunal deve avaliar a pertinência do que foi revelado nesses instrumentos de colaboração com as irregularidades e ilegalidades em apuração, as eventuais garantias oferecidas pelos colaboradores para a recomposição do erário, bem como a efetiva contribuição dos acordos para o deslinde das questões tratadas no respectivo processo de controle externo, a exemplo do procedimento adotado no âmbito do Acórdão 483/2017-TCU-Plenário. No entanto, essa providência se afigura inviável neste caso concreto, pois ainda não é possível conhecer os exatos termos da colaboração ajustada, devido à chancela de sigilo que recai sobre os acordos firmados, conforme consta da manifestação do Sr. Márcio Faria da Silva, bem como da certidão emitida pelo MPF (peças 26, p. 4, e 28, p. 1) .
21. Em face dessa limitação, eventual análise dos possíveis reflexos da celebração de acordo de colaboração premiada pelo Sr. Márcio Faria da Silva, bem como de acordo de leniência pela empresa que representava, na avaliação deste Tribunal em manter ou não a cautelar de indisponibilidade de bens anteriormente adotada demandaria a adoção de medida saneadora que pudesse viabilizar a vinda desses elementos aos autos. No entanto, a avaliação quanto à oportunidade e à conveniência em se adotar tal procedimento cabe exclusivamente ao relator, a quem compete presidir a instrução do processo, nos termos do art. 157 do RI/TCU.
22. Soma-se aos argumentos até aqui apresentados acerca de eventual abdicação, por parte do TCU, em decretar a indisponibilidade de bens em razão da existência de acordos de colaboração, o fato de o TCU já ter ciência da existência desses instrumentos no momento em que decidiu pela adoção da medida cautelar (Acórdão 1083/2017-TCU-Plenário) . Por conseguinte, avalio ser inoportuna a discussão da matéria neste momento processual, devendo a análise que ora se efetua concentrar-se, precipuamente, em verificar se a manifestação do responsável em resposta à oitiva reúne elementos capazes de descaracterizar a presença dos requisitos da fumaça do bom direito e do perigo na demora que sustentaram a decretação da cautelar.
23. Sobre esse ponto, ressalto não haver que se falar em ausência dos pressupostos legais para a adoção da medida. Em consonância com o entendimento manifestado pela SeinfraOperações, considero que o fumus boni iuris materializa-se na conduta dolosa praticada pelo responsável, mediante desvio de finalidade e abuso de forma de personalidade jurídica, com vistas a obter vantagens indevidas para a sociedade empresarial que representava. De igual modo, o periculum in mora consubstancia-se no risco de dilapidação patrimonial por parte do responsável, o que possui potencial de comprometer o resultado útil da decisão de mérito que venha a ser adotada por esta Corte de Contas.
24. Quanto ao fumus boni iuris, compete ao TCU avaliar se há indícios consistentes de ocorrência de dano ao erário, bem como se há elementos suficientes para se proceder à adequada delimitação da responsabilidade de cada envolvido. No caso em análise, o dano inicial foi apurado por unidade técnica especializada deste Tribunal, com fundamento nos elementos de prova coletados diretamente na Petrobras, assim como naqueles produzidos nas investigações realizadas na Operação Lava Jato e compartilhados com o TCU pelo MPF, os quais apontam para a ocorrência de superfaturamento nos contratos firmados pela Petrobras com o Conpar, entre eles o Contrato CT 101.
25. A extensão da responsabilidade do Sr. Márcio Faria da Silva também foi devidamente estabelecida, na medida em que o conjunto probatório constante das TCEs de origem revelaram a participação direta do responsável na prática de atos ilícitos com o intuito de fraudar processos licitatórios da Petrobras e, assim, obter vantagem indevida para a empresa que representava. A título de exemplo, cito o e-mail encaminhado por representante da Braskem (empresa controlada pela Organização Odebrecht) no qual diversos envolvidos (entre eles o Sr. Márcio Faria) trataram de sobrepreço em contratos firmados com a Petrobras (peça 49, p. 9) .
26. A inexistência de prática de atos que indiquem a possibilidade de dilapidação patrimonial não se mostra suficiente para descaracterizar a presença do periculum in mora. Sobre o tema, importa transcrever excerto do voto condutor do Acórdão 2428/2016-TCU-Plenário, no qual o Ministro Benjamin Zymler, fazendo referência a precedente jurisprudencial do Superior Tribunal de Justiça (STJ) , deixou assente que, para que o TCU decrete a indisponibilidade de bens, não há necessidade de comprovação de malversação do patrimônio por parte do responsável:
‘84. Quanto ao perigo da demora, trago à baila as seguintes considerações constante do voto por mim proferido quando da decretação da indisponibilidade de bens dos responsáveis pela aquisição da refinaria de Pasadena (Acórdão 224/2015-TCU-Plenário) , no sentido de a gravidade dos fatos e os valores envolvidos podem representar riscos significativos de desfazimento de bens:
‘Ou seja, na seara de direito público [em razão do disposto na lei de improbidade administrativa], entendeu-se que o periculum in mora seria presumido em razão da gravidade dos fatos e da importância de se preservar o bem público. A jurisprudência do Superior Tribunal de Justiça indica, pois, que a decretação de indisponibilidade de bens pode ocorrer mesmo sem a existência de atos concretos indicativos da dilapidação do patrimônio por parte dos responsáveis. Cito, ainda, como exemplo a seguinte decisão:
‘PROCESSUAL CIVIL E ADMINISTRATIVO. AGRAVO REGIMENTAL NO RECURSO ESPECIAL. AÇÃO CIVIL PÚBLICA. IMPROBIDADE ADMINISTRATIVA. CAUTELAR DE INDISPONIBILIDADE DOS BENS DO PROMOVIDO. DECRETAÇÃO. REQUISITOS. EXEGESE DO ART. 7º DA LEI N. 8.429/1992, QUANTO AO PERICULUM IN MORA PRESUMIDO.
1. O fundamento utilizado pelo acórdão recorrido diverge da orientação que se pacificou no âmbito desta Corte, inclusive em recurso repetitivo (REsp 1.366.721/BA, Primeira Seção, j. 26/2/2014) , no sentido de que a decretação de indisponibilidade de bens em improbidade administrativa caracteriza tutela de evidência.
2. Daí a desnecessidade de comprovar a dilapidação do patrimônio para a configuração de periculum in mora, o qual estaria implícito ao comando normativo do art. 7º da Lei n. 8.429/92, bastando a demonstração do fumus boni iuris, consistente em indícios de atos ímprobos. (...) ’ (grifamos) 
27. Do mesmo modo, não merece prosperar o argumento de ilegitimidade passiva apresentado pelo Sr. Márcio Faria da Silva. A decretação da indisponibilidade de bens no caso em análise prescinde da existência de vínculo do responsável com a Administração Pública, na medida em que, consoante o subitem 9.4 do Acórdão 1083/2017-TCU-Plenário, foi adotada tendo também como fundamento o art. 16, § 2º, da Lei 8.443/1992, o qual fixa a responsabilidade solidária ‘do terceiro que, como contratante ou parte interessada na prática do mesmo ato, de qualquer modo haja concorrido para o cometimento do dano apurado” (grifamos) .
28. Cumpre ainda salientar que tal procedimento encontra respaldo na jurisprudência dominante do TCU, conforme se depreende da leitura dos enunciados dos diversos julgados a seguir transcritos:
‘O TCU tem competência para decretar a indisponibilidade de bens de particulares contratados por ente da Administração Pública Federal que deram causa a desvio de dinheiro público ou de terceiros que, na condição de interessado, possam ter concorrido para o dano ao erário (art. 44, § 2º, da Lei 8.443/1992) . (Acórdão 296/2018-TCU-Plenário, relator Ministro Benjamin Zymler, grifamos) 
A medida cautelar de indisponibilidade de bens  (art. 44, § 2º, da Lei 8.443/1992) pode alcançar tanto os agentes públicos quanto os particulares responsáveis pelo ressarcimento dos danos em apuração. (Acórdão 213/2018-TCU-Plenário, relator Ministro Vital do Rêgo, grifamos) 
O TCU tem competência para decretar a indisponibilidade de bens de pessoas físicas e jurídicas não integrantes do setor público, quando elas contribuírem para perda, extravio ou outra irregularidade de que resulte prejuízo ao erário. (Acórdão 1956/2017-TCU-Plenário, relator Ministro Augusto Sherman) ’
29. Reputo também não ter restado comprovada a presença do periculum in mora inverso, na medida em que o responsável não apresentou elementos capazes de atestar que a indisponibilidade de seus bens, da forma como foi decretada pelo Tribunal, pudesse comprometer sua subsistência e/ou a de sua família, tampouco indicou os bens não suscetíveis à constrição, mesmo tendo sido a ele franqueada essa possibilidade, consoante subitem 9.7 do Acórdão 1083/2017-TCU-Plenário.
30. Finalmente, informo que, estando os autos em meu gabinete, recebi em audiência o advogado do Sr. Márcio Faria da Silva, que apresentou memorial descritivo no qual alega, em síntese, que (peça 53) :
a) a validade da medida cautelar decretada pelo Acórdão 1083/2017-TCU-Plenário teria se encerrado em 22/6/2018 e que a Lei Orgânica do TCU limita o bloqueio de bens a prazo não superior a um ano;
b) a medida cautelar deveria ser revogada em razão da existência de acordos de colaboração premiada e de leniência celebrados, respectivamente, pelo responsável e pela empresa que representava; e
c) é necessário que o TCU observe os termos da recente decisão proferida pelo Juiz Titular da 13ª Vara Federal de Curitiba-PR, segundo a qual está vedada a utilização dos elementos informativos e provas cujo compartilhamento foi anteriormente autorizado por aquele juízo contra pessoas que celebraram acordo de colaboração com o Ministério Público no âmbito da assim denominada Operação Lava Jato, bem como contra empresas que celebraram acordo de leniência.
31. Alegou o responsável que a medida cautelar foi decretada pelo prazo de um ano e que, no dia 22/6/2018, foi incluída na Central Nacional de Indisponibilidade (CNIB) , o que, segundo ele, teria concretizado a constrição de bens imóveis registrados em seu nome. Ocorre, porém, que o registro mencionado pelo responsável diz respeito somente à inclusão da indisponibilidade na CNIB (peça 17) , a qual constitui-se em banco de dados eletrônico criado e regulamentado pelo Provimento 39/2014, da Corregedoria Nacional de Justiça, que deve ser consultado por oficiais de registros de imóveis de todo o país com o objetivo de verificar a existência de comunicação de indisponibilidade de bens (para imóveis indistintos) e lançar a restrição na matrícula dos imóveis registrados no respectivo cartório.
32. Cumpre rememorar que o subitem 9.5 do Acórdão 1083/2017-TCU-Plenário estabeleceu ‘a data de averbação da medida cautelar nos respectivos órgãos de registro dos bens’ (grifamos) como termo inicial para a contagem do prazo da medida cautelar. Portanto, ao contrário do que foi alegado, a mera inclusão da indisponibilidade na CNIB não necessariamente materializa a constrição dos bens, o que ainda depende da concreta averbação da restrição nas respectivas matrículas dos imóveis registrados em nome do responsável.
33. Por intermédio de análise circunscrita aos elementos constantes dos autos, não é possível averiguar qualquer constrição que tenha efetivamente decorrido do cadastro da indisponibilidade efetuado na CNIB, informação que tampouco foi apresentada pelo responsável. Compulsando as peças processuais, identifica-se o título ‘Letra Financeira (LF) BCO CA BRASIL’, do Banco Credit Agricole Brasil S.A., no valor de R$ 1.102.575,27, como o primeiro bem em nome do Sr. Márcio Faria da Silva efetivamente tornado indisponível, cuja medida constritiva foi registrada em 22/2/2018 (peça 41) . Verifica-se, portanto, em relação ao mencionado bloqueio, que restam aproximadamente cinco meses para o vencimento do prazo de um ano definido nos subitens 9.4 e 9.5 do Acórdão 1083/2017-TCU-Plenário, não devendo prosperar, dessa forma, o argumento do responsável de que teria ocorrido o transcurso do período de indisponibilidade determinado na decisão em tela.
34. Quanto à questão atinente à possível repercussão da existência de acordos de colaboração premiada e de leniência sobre a avaliação deste Tribunal em adotar, manter ou revogar medida cautelar de indisponibilidade de bens, ressalto que a matéria já foi minuciosamente tratada tanto na instrução da unidade técnica que propôs a manutenção da medida (peça 49, p. 3-5) quanto neste parecer (parágrafos 15 a 22) . Dessa forma, por não se tratar de elemento novo, deixo de analisar, neste momento, as alegações apresentadas no memorial sobre esse ponto.
35. Passo, assim, a tecer breves considerações sobre o argumento relativo à necessidade de o TCU observar a decisão do Juiz Titular da 13ª Vara Federal de Curitiba-PR que veda a utilização de provas cujo compartilhamento havia sido autorizado por aquele juízo contra pessoas e empresas que firmaram, respectivamente, acordos de colaboração premiada e de leniência.
36. Sobre a matéria, cumpre inicialmente salientar que o compartilhamento dos elementos informativos e de provas provenientes da Operação Lava Jato estava regularmente autorizado pelo Juiz Titular da 13ª Vara Federal de Curitiba-PR na ocasião da prolação do Acórdão 1083/2017-TCU-Plenário, em 24/5/2017. O despacho por meio do qual vedou-se a utilização de tais elementos sobreveio somente em abril de 2018 (peça 54) . Dessa forma, não há que se falar em ilegalidade na decretação da medida cautelar de indisponibilidade de bens levada a efeito no referido decisum.
37. A meu ver, os fundamentos que levaram o Juiz Titular da 13ª Vara Federal de Curitiba-PR a adotar a decisão deixam assente tratar-se de vedação do uso de provas compartilhadas, oriundas de informações apresentadas no âmbito de acordos de colaboração premiada e de leniência, com a finalidade de aplicar sanções às pessoas físicas e jurídicas que tenham firmado tais acordos:
‘A inaplicabilidade de sanções diretas ou indiretas aos colaboradores ou lenientes com base em provas e elementos probatórios colhidos ou ratificados em processos de colaboração é medida que tende a amplificar a eficácia dos acordos.
 (...) Apesar do compartilhamento de provas para a utilização na esfera cível e administrativa ser imperativa, já que atende ao interesse público, faz-se necessário proteger o colaborador ou a empresa leniente contra sanções excessivas de outros órgãos públicos, sob pena de assim não fazendo desestimular a própria celebração desses acordos e prejudicar o seu propósito principal que é de obter provas em processos criminais. (Despacho/Decisão referente à Petição 5054741-77.2015.4.04.7000/PR, peça 54, p. 2-3, grifamos) ’
38. Do mesmo modo, a Nota Técnica 02/2018, emitida pela 5ª Câmara de Coordenação e Revisão – Combate a Corrupção (5ª CCR) do MPF, a qual visa ‘esclarecer e corroborar os fundamentos da recente decisão judicial’, parece também não deixar dúvidas de que a mencionada decisão possui como objetivo precípuo evitar que o uso de provas obtidas a partir da celebração de acordos de colaboração premiada e de leniência acabem resultando em sanções excessivas aos colaboradores nas esferas cível e administrativa, o que poderia restringir a eficácia desses instrumentos:
‘O Ministério Público Federal requereu que fosse ressalvada a utilização das provas obtidas, a partir dos acordos, contra pessoas físicas e jurídicas colaboradoras, em processos sancionatórios regularmente instaurados ou em curso nos órgãos de controle, destinatários de compartilhamento anterior deferido pelo D. Juízo da 13 ª Vara Federal.
 (...) Como bem assinala o normativo, as provas não poderão ser utilizadas contra os próprios colaboradores para produzir punições além daquelas pactuadas no acordo. Considera-se uma limitação intrínseca e subjetiva de validade do uso da prova. (Nota Técnica 02/2018 – 5ª CCR, peça 55, p. 1 e 7, grifamos) ’
39. Entretanto, não se discute, neste momento processual, a aplicação de eventuais sanções em razão das irregularidades constatadas na TCE de origem. O processo ora em análise trata especificamente dos aspectos atinentes à indisponibilidade de bens, medida que visa garantir a efetividade das ações de ressarcimento de dano ao erário, as quais – conforme acertadamente asseverou o responsável pelo pronunciamento da subunidade (peça 50, p. 5-6) – não possuem natureza sancionatória.
40. Não obstante, cumpre esclarecer que as alegações relativas ao uso dos elementos de prova compartilhados a partir da Operação Lava Jato e seus reflexos na apuração do montante final do dano, bem como na aplicação de eventuais sanções aos responsáveis, serão oportunamente tratadas no âmbito da TCE na qual se analisa o superfaturamento constatado no Contrato CT 101 (TC Processo 036.342/2016-5) .
41. Outro aspecto que fica evidente na Nota Técnica 02/2018 do MPF é a importância de se garantir tratamento diferenciado às pessoas, físicas e jurídicas, que tenham firmado acordos de colaboração premiada ou de leniência, com vistas a preservar a eficácia e a incentivar novas celebrações desse tipo de instrumento:
‘Revela-se, pois, inafastável que seja conferida proteção aos colaboradores – que adquirem situação jurídica diversa de infratores –, como medida de garantia de incentivo para o infrator seguir a via da consensualidade na esfera sancionatória perante o Estado. Certamente, a negativa de legitimidade na utilização de provas obtidas pelos acordos contra os colaboradores reputa-se esteio fundamental para que os acordos possam se materializar e se qualificar como relevantes instrumentos de obtenção de provas de ilícitos.’ (peça 55, p. 4, grifamos) 
42. Com efeito, ao deliberar sobre a imputação de débito e aplicação de sanções a responsáveis que tenham firmado instrumentos de colaboração com o Estado, o TCU tem levado em consideração a efetiva colaboração oferecida para a apuração realizada no âmbito do respectivo processo de controle externo, conforme enunciado do Acórdão 1214/2018-TCU-Plenário (relator Min. Benjamin Zymler) extraído da jurisprudência selecionada desta Corte de Contas:
‘A fim de preservar a incolumidade do acordo de leniência e da delação premiada, pode o TCU, com base na aplicação analógica do art. 17 da Lei 12.846/2013 e do art. 4º, caput e § 2º, da Lei 12.850/2013, deixar de sancionar o colaborador com a penalidade especificada no art. 46 da Lei 8.443/1992, protegendo assim sua legítima expectativa de não ser prejudicado pelas provas que ele mesmo forneceu. Nada obsta a que o Tribunal utilize os elementos de prova fornecidos pelo colaborador, em razão daqueles institutos, para exercer suas atribuições sobre outros responsáveis e/ou apurar novos fatos.’
43. Transcrevo a seguir, por elucidativo, trecho do voto condutor do Acórdão 483/2017-TCU-Plenário, em que o relator, Ministro Bruno Dantas, também deixa assente o tratamento diferenciado que o TCU vem conferindo aos colaboradores:
‘A continuidade desse modelo colaborativo e pragmático depende do fato de que o acordo de hoje seja percebido como opção viável, confiável e vantajosa aos olhos dos possíveis candidatos a futuras negociações. Por essa razão, os não colaboradores devem receber as penas que tradicionalmente são aplicadas aos casos de mesma gravidade. Já os colaboradores devem experimentar alguma vantagem comparativa, que os distingam dos demais. Essa é a racionalidade do direito premial: manejam-se sanções, castigos e prêmios a fim de induzir o comportamento dos agentes.
 (...) Dessa forma, manifesto-me integralmente de acordo com a sugestão da unidade técnica para que este Tribunal leve em conta, na dosagem da penalidade, a contribuição dada pela empresa [omissis] para as apurações em curso e o fato de que ela reconheceu sua participação nos ilícitos.
 (...) Nos processos de controle externo, os fatores que influenciam na dosimetria da pena não estão estabelecidos em lei ou no nosso regimento, mas decorrem de nossa própria construção jurisprudencial, feita paulatinamente a cada situação concreta. Atualmente, é sedimentado que na dosimetria da pena consideram-se aspectos como: nível de gravidade dos ilícitos, materialidade e grau de culpabilidade do agente, valoradas as circunstâncias do caso concreto (Acórdãos 2.053/2016, 1.484/2016 e 944/2016, todos do Plenário, entre vários outros) .
A partir desta decisão, podemos acrescentar, então, que o fornecimento de informações que venham a contribuir com as apurações em curso do Tribunal e o reconhecimento da participação nos ilícitos serão considerados por esta Corte como fatores atenuantes no estabelecimento das penalidades aplicadas.’ (grifamos) 
44. Além de eventuais abrandamentos em relação a sanções a serem aplicadas, o Ministro-Relator do supramencionado Acórdão 483/2017-TCU-Plenário consignou, em seu voto, a possibilidade de o Tribunal efetuar a cobrança do débito de maneira diferenciada, por meio de procedimentos como o reconhecimento da boa-fé – com seus naturais efeitos de extinção dos juros de mora sobre o montante da dívida –, o ressarcimento da dívida mediante parcelamento delineado de forma a respeitar a capacidade real de pagamento das empresas, a supressão da multa proporcional ao débito, etc.
45. O próprio Acórdão 1083/2017-TCU-Plenário, mediante o qual foi decretada a indisponibilidade de bens ora em análise, deixou assente a possibilidade de se conceder tratamento diferenciado a responsáveis que, em razão da celebração de acordos de colaboração, tenham efetivamente contribuído com as apurações efetuadas pelo Tribunal:
‘9.9. deixar assente que, quando da decisão sobre declaração de inidoneidade para contratar com a administração pública federal, bem como sobre a aplicação da multa de que trata o art. 57 da Lei 8443/1992, este Tribunal considerará os compromissos assumidos pelos responsáveis em acordos celebrados com o Ministério Público Federal, no que toca às medidas de colaboração que possam contribuir com os respectivos processos de controle externo, por meio, entre outras possibilidades, da apresentação de elementos que permitam, com maior nível de confiança, apurar e quantificar o dano ao erário, definir graus diferenciados de responsabilidades, dar celeridade e efetividade ao processo que busca o ressarcimento do dano ao erário; nessa ocasião, o Tribunal também deliberará sobre possíveis sanções premiais a serem concedidas, conforme o caso;’ (grifamos) 
46. Além dos argumentos até aqui apresentados, releva destacar que as irregularidades apuradas na TCE de origem não foram reveladas exclusivamente a partir dos elementos de prova compartilhados pela Operação Lava Jato. Conquanto a unidade técnica tenha reconhecido a contribuição de tais elementos para a ampliação das amostras a princípio examinadas, a constatação de superfaturamento no Contrato CT 101 remonta ao ano de 2009, ocasião em que a Secretaria de Controle Externo no Estado do Paraná (Secex-PR) realizou auditoria com o objetivo de fiscalizar as obras de modernização e adequação do sistema de produção da Repar (TC Processo 010.546/2009-4) .
47. Naquela fiscalização, o ‘sobrepreço decorrente de preços excessivos frente ao mercado’ já figurava como um dos indícios de irregularidade grave (achado 3.4) , conforme registrado na instrução por meio da qual a SeinfraOperações propôs a decretação da indisponibilidade de bens (TC Processo 023.266/2015-5, peça 113, p. 2) . No decorrer dos trabalhos, foram coletados diversos elementos de prova com o objetivo de subsidiar a apuração mais acurada do sobrepreço/superfaturamento inicialmente identificado nos dezenove contratos analisados, relacionados às obras industriais da Repar, consoante evidencia o seguinte trecho da instrução da unidade técnica:
‘O então Ministro Relator, Exmo. Sr. Valmir Campelo, seguindo proposta submetida pela Secretaria de Controle Externo do Paraná – Secex-PR, determinou que a Petrobras apresentasse ao Tribunal (TC Processo 010.546/2009-4, peça 2, p. 81-82) , no prazo de quinze dias, em meio magnético (formato Excel, extensão xls) cópia dos orçamentos detalhados adotados para todos os contratos objeto da fiscalização levada a efeito neste processo, fundamentados em quantitativos dos serviços e fornecimentos, com os respectivos preços unitários e composição de custos, contemplando todo o detalhamento do BDI e dos encargos sociais, acompanhados das referências dos valores adotados e da memória de cálculo dos quantitativos de equipamentos, mão de obra e insumos, inclusive com os coeficientes de produtividades considerados. (TC Processo 023.266/2015-5, peça 113, p. 2) ’
48. Com o intuito de demonstrar a multiplicidade das fontes dos elementos probatórios utilizados na avaliação da conformidade do Contrato CT 101, transcrevo ainda o seguinte trecho da instrução da SeinfraOperações:
‘33. Assim, no que concerne ao contrato CT – 101, a unidade técnica, com base nos dados e argumentações já expostas, concluiu pela rejeição das justificativas apresentadas pelos responsáveis, indicando a necessidade de análise conclusiva dos preços em sede de TCE, com foco ampliado, passando a verificar a idoneidade dos preços contratuais e aditivos não apenas em virtude dos referenciais oficiais, mas corroborada com informações obtidas da OLJ, seja pela publicação de dados ou por permissão de uso de prova compartilhada, aliada às novas informações prestadas pela Petrobras em respostas a ofícios de requisição (peças 166 e 170 TC Processo 021.479/2009-8) . (TC Processo 023.266/2015-5, peça 113, p. 6) ’
49. Destarte, no caso em análise, repiso que a apuração do dano e a caracterização das condutas irregulares não se baseou exclusivamente em elementos informativos e de provas provenientes de compartilhamento no âmbito da Operação Lava Jato. Pelo contrário, valeu-se de conjunto probatório abrangente, que abarca provas oriundas de diversas fontes, como dados tornados públicos pela própria Operação Lava Jato, provas em geral produzidas no âmbito da referida operação – para as quais a jurisprudência do TCU entende ser autorizada sua utilização nos processos de controle externo (Acórdãos TCU 1.043/2018 e 1.718/2014, ambos do Plenário) – e, sobretudo, aquelas obtidas pelo próprio Tribunal diretamente com a Petrobras.
50. Do valor original total do superfaturamento (R$ 630.015.034,67) , a apuração de pelo menos R$ 184.154.880,33 foi realizada utilizando-se de provas distintas daquelas compartilhadas pela Justiça Federal, as quais foram obtidas no decorrer dos trabalhos de fiscalização realizados inicialmente no TC Processo 010.546/2009-4 (auditoria nas obras de modernização da Repar) , bem como no TC Processo 021.479/2009-8 (relatório de levantamento autuado para o exame do sobrepreço relativo exclusivamente ao Contrato CT 101) , conforme deixa assente o seguinte excerto da proposta de deliberação do Acórdão 1083/2017-TCU-Plenário:
‘26. Anoto, portanto, que, no caso do CT-101, a análise realizada exclusivamente a partir dos documentos fiscais disponibilizados pela Justiça Federal evidenciou o superfaturamento no valor de R$ 17.803.433,31 e, assim, com a soma do aludido valor ao superfaturamento inicialmente verificado no âmbito do TC Processo 021.479/2009-8 – em apenso, na ordem de R$ 184.154.880,33 (apurado em relação ao valor total do contrato com os aditivos) , chegou-se ao superfaturamento na ordem de R$ 201.958.313,64.’
51. Dessa forma, não se vislumbra, neste caso concreto, qualquer excesso na atuação do Tribunal, mormente quando se compara o montante original de superfaturamento calculado de forma autônoma em relação aos elementos de prova compartilhados a partir da Operação Lava Jato (R$ 184.154.880,33) com o importe relativo ao somatório dos bens para os quais os elementos constantes destes autos permitem concluir que tenham sido efetivamente bloqueados (R$ 1.102.575,27, conforme mencionado no parágrafo 33 deste parecer) .
52. Impende enfim mencionar que a decisão proferida pelo Juiz Titular da 13 ª Vara Federal de Curitiba-PR não pode afastar as competências constitucionais e legais do TCU, tampouco impedir este órgão de controle de adotar todas as providências que julgar necessárias e cabíveis para proceder à reparação de eventuais danos causados aos cofres públicos. Nesse contexto, nada obsta que esta Corte de Contas provoque aquele Juízo para que decida acerca da manutenção da autorização de compartilhamento anteriormente concedida, nos termos previstos no próprio despacho de sua autoria, ou mesmo que obtenha – por intermédio dos instrumentos próprios de que dispõe, previstos em seu regimento interno – outros (ou até os mesmos) elementos de prova que permitam, ao final das apurações, concluir pela ocorrência de superfaturamento no Contrato CT 101 em patamares equivalentes ao que já foi inicialmente apurado. Diante de tais possibilidades, configurar-se-ia inadequada, neste momento processual, proposta que tivesse como intento o relaxamento da medida cautelar.
Diante do exposto, considerando que o exame empreendido neste parecer concluiu pela subsistência dos requisitos legais que fundamentaram a decretação da indisponibilidade de bens do Sr. Márcio Faria da Silva, e, em face da inexistência de elementos que demonstrem qualquer excesso ou ilegalidade na atuação do Tribunal, este membro do Ministério Público de Contas manifesta-se de acordo com a proposta de encaminhamento, formulada pela SeinfraOperações, de manutenção da medida cautelar decretada no Acórdão 1083/2017-TCU-Plenário.”
	É o Relatório.

8.1. Tathiane Vieira Viggiano Fernandes (27.154/OAB-DF) e outros, representando Márcio Faria da Silva.

Procurador Sergio Ricardo Costa Caribé.

PETROBRAS. REFINARIA PRESIDENTE GETÚLIO VARGAS (REPAR). CONTRATO CT-101. DECRETAÇÃO DA CAUTELAR DE INDISPONIBILIDADE DE BENS PELO ACÓRDÃO 1.083/2017-TCU-PLENÁRIO. OITIVA. DESPACHO DO JUÍZO DA 13ª VARA FEDERAL DE CURITIBA SOBRE O GRAU DE UTILIZAÇÃO DAS PROVAS EMPRESTADAS EM DESFAVOR DOS COLABORADORES EM ACORDO JUDICIAL DE COLABORAÇÃO PREMIADA. REGULARIDADE DO CORRESPONDENTE ACORDO DE COLABORAÇÃO PREMIADA FIRMADO. TRANSCURSO DO PRAZO DE VALIDADE DA REFERIDA CAUTELAR. SUPERVENIENTE PREJUÍZO, POR PERDA DE OBJETO. APENSAMENTO DO PROCESSO. COMUNICAÇÃO.

INDISPONIBILIDADE DE BENS (IND)

Secretaria Extraordinária de Operações Especiais em Infraestrutura (Seinfra Operações).

Trata-se de acompanhamento sobre a cautelar para a indisponibilidade dos bens de Márcio Faria da Silva, a partir do Acórdão 1.083/2017 proferido pelo Plenário do TCU, no âmbito do TC Processo 023.266/2015-5, diante dos indícios de dano ao erário no bojo do Contrato 0800.0035013.07.2 (CT 101) celebrado pela Petróleo Brasileiro S.A. (Petrobras) com o Consórcio Conpar (formado pela Construtora Norberto Odebrecht S.A. – CNO, Construtora OAS S.A. – OAS e UTC Engenharia S.A. – UTC) para a execução das obras inerentes à UHDTI (U-2313) , à UGH (U-22311) e à UDEA (U-32323) , além da unidade integrante da carteira de gasolina da Refinaria Presidente Getúlio Vargas no Paraná (Repar) .
2.	A partir da prolação da referida cautelar de indisponibilidade dos bens, foi determinada a oitiva dos responsáveis para que apresentassem as suas manifestações nos autos, com o envio da adicional informação sobre a possibilidade de indicarem “os bens por eles considerados essenciais ao sustento das pessoas físicas e à manutenção das atividades operacionais da sociedade empresarial e portanto não suscetíveis ao alcance da medida cautelar, acompanhados das devidas justificativas”.
3.	Por esse prisma, após a referida oitiva de Márcio Faria da Silva, os seus advogados teriam acostado vários documentos aos autos, tendo a unidade técnica realizado as necessárias diligências para o esclarecimento de algumas pendências de informações no processo.
4.	Todavia, em 2/10/2018, ao responder os questionamentos suscitados pelo Presidente do TCU, no bojo do Aviso 864-GP-TCU, em relação ao grau de utilização das provas emprestadas em desfavor das pessoas colaboradoras junto aos acordos judiciais de colaboração premiada, o juízo da 13ª Vara Federal de Curitiba teria respondido, no âmbito do Processo 5054741-77.2015.4.04.7000/PR, que:
“ (...)  Assim, é o caso de, na esteira da manifestação do MPF, autorizar o Tribunal de Contas da União a utilizar as provas compartilhadas mesmo contra colaboradores ou empresas lenientes para o fim exclusivo de ressarcimento dos danos decorrentes do crime.
Cabe ressalvar que não poderão ser utilizadas para imposição de multas punitivas ou administrativas, inclusive declaração de inidoneidade ou proibição de contratar.
Igualmente, deverá, como condição, o Tribunal de Contas da União admitir que as multas ou confiscos previstos e executados nos acordos de leniência e de colaboração sejam considerados para amortização dos valores das indenizações, se maiores, apuradas contra os colaboradores ou lenientes.
Na linha do sugerido pelo próprio Tribunal de Contas da União, havendo responsáveis solidários pelos danos, deve-se dar preferência à cobrança da indenização dos não-colaboradores ou não lenientes.
Como o próprio Tribunal de Contas da União já decidiu, deverá ainda a Corte Administrativa se abster de utilizar as provas compartilhadas para decretar a indisponibilidade de ativos dos colaboradores ou lenientes, pois medida espécie poderá comprometer a solvência deles e, por conseguinte, prejudicar o cumprimento das obrigações indenizatórias previstas nos acordos celebrados com o Ministério Público Federal.
Se, quanto à questão da indisponibilidade de ativos, surgirem situações excepcionais, este Juízo poderá ser provocado.
Igualmente, a autorização vale apenas para o Tribunal de Contas de União e que não pode, por sua conta, autorizar a utilização das provas compartilhadas com terceiros.
Observo, por oportuno, que não se trata aqui de traçar limites à autonomia do Tribunal de Contas da União, que exerce relevante função de fiscalização da atividade administrativa e de proteção do erário, mas apenas o de estabelecer limites e condições para utilização por ele de provas que foram colhidas em processos da responsabilidade deste Juízo.
Tais limitações ou condições são estabelecidas apenas com o propósito de proteger os colaboradores ou lenientes e assim não desestimular novos acordos, o que poderia comprometer a expansão das investigações e a descoberta de novos crimes.
Tais limitações ou condições não impedem a ação autônoma do Tribunal de Contas da União contra colaboradores ou lenientes desde que não sejam usadas as provas compartilhadas por este Juízo.
Tais limitações ou condições não impedem a utilização irrestrita das provas compartilhadas por este Juízo contra quem não dispuser de acordo de colaboração ou de leniência.”
5.	Bem se vê, no presente caso concreto, que, a despeito do subsequente apontamento do possível dano remanescente ao erário pela atuação da unidade técnica no TCU, a colaboração prestada ao MPF por Márcio Faria da Silva teria resultado no melhor desenvolvimento do correspondente processo de tomada de contas especial, até porque teria permitido, entre outras medidas, o subsequente desarquivamento de alguns processos no TCU para o efetivo prosseguimento do feito, devendo essa situação ser sopesada no presente momento.
6.	Por conseguinte, como o TCU tem deixado de impor a aludida constrição cautelar patrimonial, em virtude dos acordos de colaboração premiada com a adjacente leniência firmados judicialmente com o MPF e com a CGU-AGU, a aludida cautelar pode ser considerada prejudicada, por perda de objeto, em plena consonância com a jurisprudência do TCU (v.g.: Acórdãos 2.428/2016, 483/2017, 672/2017, 1.831/2017, 2.005/2017, 2.014/2017, 2.791/2017 e 387/2018, do Plenário) .
7.	Peço licença, portanto, para não acolher os pareceres da unidade técnica e do Parquet especial e, assim, assinalo o presente prejuízo à eventual concessão da suscitada cautelar patrimonial constritiva, por perda de objeto, sem prejuízo de determinar o apensamento definitivo do presente processo ao TC Processo 036.342/2016-5 (já nele apensado o processo originário: TC Processo 023.266/2015-5) .
	Ante o exposto, voto pela prolação do Acórdão ora submetido a este Colegiado.
TCU, Sala das Sessões Ministro Luciano Brandão Alves de Souza, em 6 de fevereiro de 2019.
Ministro-Substituto ANDRÉ LUÍS DE CARVALHO 
Relator